---
title: "DEPENDENCIA ECONÓMICA"
author: "Edgardo Flores Gutiérrez"
date: "2025-09-28"
output: 
  html_document:
    toc: true
    toc_depth: 3
    toc_float: true
    collapsed: true
    smooth_scroll: true
    theme: journal
    highlight: kate
    df_print: paged
    code_folding: show
---

```{r setup, include=FALSE}
knitr::opts_chunk$set(echo = FALSE, message=FALSE, warning=FALSE, include=TRUE)
```

```{r Cargar PaquetesL}
# Cargar paquetes
library(tidyverse)
library(survey)
library(ggthemes)
library(scales)
library(lubridate)
library(hms)
```

# Introducción

El siguiente análisis se sustenta en la ENIGH 2024 publicada por el INEGI, centrándose en las tablas de datos "poblacion", "ingresos" y "viviendas", que nos permite conocer las características sociodemográficas y ocupacionales de los integrantes del hogar, ademas de la variable tam_loc que indica el tamaño de localidad, que se encuentra en la tabla viviendas y la variable ing_tri que nos permite descifrar si los individuos evaluados son dependientes económicos.

La encuesta contiene un diseño muestral estatrificado, con representatividad nacional y subnacional, por lo que, la encuesta cuenta con tres variables para la realización del diseño muestral y realizar inferencia estadística:

1.  factor: peso de expansión

2.  est_dis: estrato

3.  upm: unidad primaria de muestreo.

El análisis tiene como objetivo conocer el número de individuos que son dependientes económicos con un enfoque de género.

Estructura del análisis:

-   Definición del diseño muestral

-   Análisis estadístico por segmento:

    -   Medidas de tendencia central

    -   Comparación de medias y medianas entre grupos

-   Visualización de resultados (Data visualization)

-   Modelo de regresión final con ajuste por diseño muestral (opcional)

```{r Cargar data}
data_dependencia_economica <- read.csv("https://raw.githubusercontent.com/Edgardo2501/Data_Analysis_Projects/refs/heads/main/dependencia_economica.csv")
```

# Diseño muestral

El diseño muestral con el que fue recolectada la ENIGH 2024 valida los resultados del análisis estadístico,

De acuerdo con el documento metodológico de la ENIGH 2024 Nueva Serie Descripción de la base de datos (INEGI, Capítulo 4) est_dis corresponde a un código de estrato estadístico definido por características como: • Nivel de urbanización (urbano/rural) • Tamaño de localidad • Categoría de la entidad federativa (grande, mediana, pequeña) • Dominio de estudio (entidad, ciudad, región)

UPM identifica cada Unidad Primaria de Muestreo, que en zonas urbanas equivale generalmente a una manzana o conjunto de manzanas, y en zonas rurales, a localidades. Las UPM se seleccionan con probabilidad proporcional al tamaño poblacional, y constituyen la base para la selección de viviendas.

Factor: el factor de expansión constituye el peso que se le da a cada unidad muestral para generalizar los resultados de la muestra a la población.

El **diseño muestral** es el plan o estrategia que se utiliza para seleccionar una muestra a partir de una población más grande. En esencia, es el conjunto de procedimientos que nos permite elegir un subgrupo representativo (la muestra) de un grupo total (la población) con el fin de estudiarlo y poder generalizar los resultados a toda la población.

El objetivo principal es obtener información precisa y confiable sobre la población sin tener que estudiar a cada uno de sus individuos, lo que a menudo sería demasiado costoso, lento o simplemente imposible.

**Definición del diseño muestral**

```{r}
# Definición del diseño muestral
# Declarar el diseño de la encuesta para la tabla 'data_dependencia_economica'


enigh_design <- svydesign(ids = ~upm, # Especifica las Unidades Primarias de Muestreo (~upm)
                          strata = ~est_dis, # Especifica los estratos (~est_dis)
                          weights = ~factor, # Especifica el factor de expansión
                          data = data_dependencia_economica, 
                          nest = TRUE) # Indica que las UPM están anidadas dentro de los estratos

# Ajuste para estratos con una sola UPM
options(survey.lonely.psu = "adjust")
```

# Análisis estadístico

Para realizar un análisis estádistico correcto, es preciso conocer la cantidad de personas que representa el diseño muestral, así como las medidas de tendencia central.

Población total que son dependientes económicos (por sexo)

## **Dependientes económicos (por sexo)**

```{r}
# Calcular el total de la población que son dependientes económicos en México por sexo
poblacion_total <- svytotal(~sexo, design = enigh_design)

# Convertir el objeto 'svytotal' como dataframe
poblacion_total <- as.data.frame(poblacion_total)
poblacion_total$Total <- comma(poblacion_total$total)
poblacion_total$Error_Estandar <- comma(poblacion_total$SE)

poblacion_total %>% 
  select(Total, Error_Estandar)
```

## **Total de dependientes económicos**

```{r}
# Total de personas que son dependientes económicos en México
total_personas_grupo <- sum(poblacion_total$total)

cat("El número total de personas (población expandida) que son dependientes económicos es:", 
    comma(total_personas_grupo, accuracy = 1))
```

## **Dependientes económicos por tipo de dependencia y sexo**

Actualizamos el diseño muestral con dos variables nuevas:

-   Variable 1: tipo_dependencia, clasifica a los dependientes en dos grupos basados en 'ingreso_mensual'

-   Variable 2: Sexo como Factor (Categórico)

-   Variable 3: Agregamos una columna 'uno' que vale 1 para cada individuo (fines técnicos)

```{r}
# Modificar el diseño muestral con las tres variables nuevas
enigh_design_act <- update(enigh_design, 
                           tipo_dependencia = ifelse(ingreso_mensual == 0, "1. Dependientes por no percibir ingresos", "2. Dependientes por percibir ingresos de transferencias"), 
                           sexo = factor(sexo),
                           uno = 1)

```

## **Tipo de dependientes económicos (total por sexo)**

Calculamos el total de dependientes económicos por no ser perceptores de ingresos y por percibir ingresos por transferencias, desagregado por sexo y con porcentajes del total.

```{r}

# Calcular el total de todos los dependientes
dep_eco_total <- svytotal(~uno, design = enigh_design_act, na.rm = TRUE)

# Extraemos el valor numérico del total
valor_total <- coef(dep_eco_total)[1]

# Crear un nuevo calculo estadístico por grupo (svyby)
dependientes_sexo <- svyby(
  ~uno,
  by = ~tipo_dependencia + sexo,
  design = enigh_design_act,
  FUN = svytotal,
  na.rm = TRUE
)

# Convertir el objeto 'svyby' a un dataframe
df_tipo_dependencia <- as.data.frame(dependientes_sexo)

# Renombrar las columnas de total y error estándar
num_cols_tot <- ncol(df_tipo_dependencia)
names(df_tipo_dependencia)[num_cols_tot - 1] <- "Total"
names(df_tipo_dependencia)[num_cols_tot] <- "Error_Estandar"

# Aplicar formato y eliminar los rownames (columna indexada)
dependientes_economicos <- df_tipo_dependencia %>%
  rownames_to_column("TEMP_INDEX") %>% # Mueve los rownames (índice) a una columna temporal
  mutate(
    Porcentaje_general = percent(Total / valor_total, accuracy = 0.1),
    Total = comma(Total, accuracy = 1),
    Error_Estandar = comma(Error_Estandar, accuracy = 1)
  ) %>%
  select(
    tipo_dependencia, 
    sexo, 
    Total, 
    Porcentaje_general,
    Error_Estandar
  )

# Imprimir dataframe
print(dependientes_economicos) 
```

## Composición interna

Calculamos la proporción de hombres y mujeres que son dependientes económicos por no ser perceptores de ingresos y por ser perceptores de ingresos de transferencias

```{r}
# Crear un nuevo calculo estadístico por grupo (svyby)
composicion_interna <- svyby(
  ~sexo,
  by = ~tipo_dependencia,       # Agrupando por tipo de dependencia
  design = enigh_design_act,    # El diseño que contiene 'sexo'
  FUN = svymean,                # La función es svymean (proporción)
  na.rm = TRUE
)

# Convertir el objeto 'svyby' a un dataframe
df_composicion <- as.data.frame(composicion_interna) %>%
  # Renombrar columnas
  rename(
    Porc_Hombre = sexoHombre,
    Porc_Mujer = sexoMujer,
    SE_Hombre = se.sexoHombre,
    SE_Mujer = se.sexoMujer
  ) %>%
  # Aplicar formato de porcentaje
  mutate(
    Porc_Hombre_fmt = percent(Porc_Hombre, accuracy = 0.1),
    Porc_Mujer_fmt = percent(Porc_Mujer, accuracy = 0.1)
  ) %>%
  # Eliminamos el índice
  rownames_to_column("TEMP_INDEX") %>%
  select(
    tipo_dependencia,
    Porc_Hombre_fmt,
    Porc_Mujer_fmt
  )

# Imprimir el dataframe de composición
print(df_composicion)

```

## Estadísticas descriptivas

### Edad

-   Edad promedio y mediana de la población que son dependientes económicos (por sexo)

```{r}
# Calcular la edad promedio desagregada por sexo
edad_promedio_por_sexo <- svyby(~edad, by = ~sexo + tipo_dependencia, design = enigh_design_act, FUN = svymean)
```

```{r}
# Calcular la mediana de la edad desagregada por sexo
# svyquantile para especificar el cuantil 0.5 (mediana).
edad_mediana_por_sexo <- svyby(~edad, 
                            by = ~sexo, 
                            design = enigh_design_act, 
                            FUN = svyquantile, 
                            quantiles = 0.5,
                            ci = TRUE) # ci=TRUE para el intervalo de confianza
```

```{r}
# Renombrar nombres de columnas
colnames(edad_promedio_por_sexo)[3] <- "media"
colnames(edad_promedio_por_sexo)[4] <- "se_media"
colnames(edad_mediana_por_sexo)[2] <- "mediana"
colnames(edad_mediana_por_sexo)[3] <- "se_mediana"

# Unir los dos data frames en uno solo
# Usamos la función merge() para unir por la columna 'sexo'
estadisticas_finales <- merge(edad_promedio_por_sexo, edad_mediana_por_sexo, by = "sexo")

# Redondear resultados
estadisticas_finales <- estadisticas_finales %>%
  mutate(media = round(media, 0))


# Imprimir el dataframe estadisticas_finales
print(estadisticas_finales)
```

**Gráfica del Promedio de edad de la población con Dependencia Económica**

```{r fig.width=10, fig.height=7}
edad_promedio_por_sexo %>% 
  ggplot(aes(x = tipo_dependencia, y = media, fill = sexo)) +
  geom_col(
    position = position_dodge(width = 0.8),
    color = "black", 
    linewidth = 1, 
    width = 0.7
  ) +
  geom_text(
    aes(label = round(media), vjust = -0.5), 
    position = position_dodge(width = 0.8),
    size = 5,
    color = "black", 
    show.legend = FALSE) +
  labs(
    title = "Gráfica 1. Promedio de Edad de la Población con Dependencia Económica",
    subtitle = "(Agrupado por sexo)",
    x = "",
    y = "",
    caption = "Fuente: Elaboración propia con base a datos de la ENIGH 2024"
  ) +
  theme_minimal() +
  theme(
    legend.position = "top",
    legend.title = element_blank(),
    legend.text = element_text(size = 14, face = "bold"),
    plot.title = element_text(hjust = 0.5, size = 16, face = "bold"),
    plot.subtitle = element_text(hjust = 0.5, size = 12),
    plot.caption = element_text(hjust = 0, size = 12),
    axis.title = element_text(size = 12, face = "bold"),
    axis.line.x = element_blank(),
    axis.text.y = element_blank(),
    axis.text.x = element_text(size = 12, face = "bold"),
    panel.grid.major = element_blank(),
    panel.grid.minor = element_blank())+
    scale_fill_manual(values = c("Mujer" = "mediumorchid4", "Hombre" = "#27408B"))
```

**Gráfico de Boxplot para visualizar la dispersión de la edad**

```{r fig.width=10, fig.height=7}
# Gráfico de boxplot
data_dependencia_economica %>% 
  ggplot(aes(x = sexo, y = edad, fill = sexo)) +
  geom_boxplot() +
  labs(
    title = "Gráfica 2. Dispersión de la edad",
    subtitle = "Población con Dependencia Económica",
    x = "",
    y = ""
  ) +
  theme_minimal() +
  theme(
    legend.position = "",
    legend.title = element_blank(),
    legend.text = element_text(size = 14, face = "bold"),
    plot.title = element_text(hjust = 0.5, size = 16, face = "bold"),
    plot.subtitle = element_text(hjust = 0.5, size = 12),
    plot.caption = element_text(hjust = 0, size = 12),
    axis.title = element_text(size = 12, face = "bold"),
    axis.line.x = element_blank(),
    axis.text.x = element_text(size = 12, face = "bold"),
    axis.text.y = element_text(size = 12, face = "bold"),
    panel.grid.major = element_blank(),
    panel.grid.minor = element_blank()) +
  scale_fill_manual(values = c("Mujer" = "mediumorchid4", "Hombre" = "#27408B"))
```

### Horas de trabajo no remunerado

-   Horas semanales promedio y mediana de trabajo no remunerado (por sexo) de la población con dependencia económica

```{r}
# Calcular las horas promedio de trabajo no remunerado por sexo
horas_promedio_por_sexo <- svyby(~horas_tnr, by = ~sexo + tipo_dependencia, design = enigh_design_act, FUN = svymean)
```

```{r}
horas_mediana_por_sexo <- svyby(~horas_tnr, 
                            by = ~sexo, 
                            design = enigh_design_act, 
                            FUN = svyquantile, 
                            quantiles = 0.5,
                            ci = TRUE) # ci=TRUE para el intervalo de confianza
```

```{r}
colnames(horas_promedio_por_sexo)[3] <- "media"
colnames(horas_promedio_por_sexo)[4] <- "se_media"
colnames(horas_mediana_por_sexo)[2] <- "mediana"
colnames(horas_mediana_por_sexo)[3] <- "se_mediana"

# Unir los dos data frames en uno solo
# Usamos la función merge() para unir por la columna 'sexo'
estadisticas_finales_horas <- merge(horas_promedio_por_sexo, horas_mediana_por_sexo, by = "sexo")

# Crear columnas con formato hh:mm:ss
estadisticas_finales_horas <- estadisticas_finales_horas %>%
  mutate(
    media_hm = as_hms(media * 3600),
    mediana_hm = as_hms(mediana * 3600)
  )

# Usamos round_hms() con digits = 0 para redondear al segundo más cercano
estadisticas_finales_horas <- estadisticas_finales_horas %>%
  mutate(
    media_hm = round_hms(media_hm, digits = 0),
    mediana_hm = round_hms(mediana_hm, digits = 0)
  )

# Imprimir el resultado final
print(estadisticas_finales_horas)
```

```{r fig.width=10, fig.height=7}
estadisticas_finales_horas %>% 
  ggplot(aes(x = tipo_dependencia, y = media, fill = sexo)) +
  geom_col(
    position = position_dodge(width = 0.8),
    color = "black", 
    linewidth = 1, 
    width = 0.7
  ) +
  geom_text(
    aes(label = round(media,2)), 
    position = position_dodge(width = 0.8),
    size = 5,
    vjust = -0.5, size = 4) +
  labs(
    title = "Gráfica 3. Promedio de horas a la semana de trabajo no remunerado",
    subtitle = "",
    x = "",
    y = ""
  ) +
  theme_minimal() +
  theme(legend.position = "NA") +
  scale_fill_manual(values = c("Mujer" = "mediumorchid4", "Hombre" = "#27408B"))
```

```{r fig.width=10, fig.height=7}
# Gráfico de boxplot para analizar la dispersión de las horas de trabajo no remunerado
data_dependencia_economica %>% 
  ggplot(aes(x = sexo, y = horas_tnr, fill = sexo)) +
  geom_boxplot() +
  labs(
    title = "Gráfica 4. Distribución de las horas a la semana de trabajo no remunerado",
    subtitle = "(Promedio por sexo)",
    y = "",
    x = ""
  ) +
  theme_minimal() +
  theme(legend.position = "") +
  scale_fill_manual(values = c("Mujer" = "mediumorchid4", "Hombre" = "#27408B"))
```

Dada la fuerte asimetria y la gran cantidad de valores atípicos (outliers) en las horas de trabajo no remunerado (Gráfica 4), la **mediana** es una medida de tendencia central mucho más adecuada y robusta que la **media**.

#### Transformación Logarítimica

Con la intención de normalizar los datos, se realiza una transformación logarítmica. El objetivo es crear una nueva columna que contenga el logaritmo de las horas de trabajo no remunerado.

#### Justificación de la Transformación Logarítmica

La decisión de transformar una variable $Y$ a $log(Y)$ no es una medida arbitraria para alterar la escala de los datos, sino un procedimiento estándar en econometría y estadística que se justifica por una o más de las siguientes razones teóricas y prácticas:

-   **Mecanismo de Acción:** La función logarítmica es cóncava, lo que significa que "comprime" la escala de los valores altos en mayor medida que la de los valores bajos. Esto reduce el impacto de los valores extremos en la cola derecha de la distribución, resultando en una distribución transformada mucho más simétrica y, a menudo, aproximadamente normal.

-   **Beneficio Estadístico:** Al normalizar la distribución de la variable (o, más precisamente, la de los residuos del modelo), se obtienen estimadores más eficientes y se valida el uso de pruebas de significancia (valores p) y la construcción de intervalos de confianza, los cuales dependen del supuesto de normalidad.

```{r }
# 1. Visualizar la distribución ANTES y DESPUÉS de la transformación

# Gráfica de la distribución antes de la transformación:
plot_original <- ggplot(data_dependencia_economica, aes(x = horas_tnr)) +
  geom_histogram(bins = 30, fill = "steelblue", color = "black") +
  labs(title = "Distribución sin normalizar",
       x = "Horas de trabajo no remunerado",
       y = "Frecuencia") +
  theme_minimal()

# 2. Aplicar la transformación logarítmica
data_dependencia_economica <- data_dependencia_economica %>%
  mutate(horas_log = log1p(horas_tnr))

# Gráfica de la distribución transformada
plot_transformada <- ggplot(data_dependencia_economica, aes(x = horas_log)) +
  geom_histogram(bins = 30, fill = "lightgreen", color = "black") +
  labs(title = "Distribución con Transformación Logarítmica",
       x = "log(Horas + 1)",
       y = "Frecuencia") +
  theme_minimal()

plot_original
plot_transformada
```

```{r}
# 1. Calcular las tres métricas clave para comparar
media_original <- mean(data_dependencia_economica$horas_tnr)
mediana_original <- median(data_dependencia_economica$horas_tnr)

# 2. Calcular la media de la variable transformada
media_log <- mean(data_dependencia_economica$horas_log)

# 3. Revertir la transformación para obtener la media geométrica
media_geometrica <- exp(media_log) - 1

# 4. Imprimir y comparar los resultados
print(paste("Media Aritmética Original (sesgada):", round(media_original, 2)))
print(paste("Mediana Original (robusta):", round(mediana_original, 2)))
print(paste("Media Geométrica (robusta e interpretable):", round(media_geometrica, 2)))
```

### Ingreso mensual

-   Ingreso mensual promedio y mediana de la población con dependencia económica (por sexo).

**Cálculos estadísticos con el diseño muestral**

```{r}
# Calcular el ingreso mensual por sexo
ingreso_promedio_por_sexo <- svyby(~ingreso_mensual, 
                                   by = ~sexo + tipo_dependencia, 
                                   design = enigh_design_act, 
                                   FUN = svymean)

# Calcular la mediana de ingreso mensual por sexo
mediana_ingreso_por_sexo <- svyby(~ingreso_mensual, 
                            by = ~sexo, 
                            design = enigh_design_act, 
                            FUN = svyquantile, 
                            quantiles = 0.5,
                            ci = TRUE) # ci=TRUE para el intervalo de confianza
```

**Tabla para visualizar los cálculos estadísticos**

```{r}
# Renombrar nombres de columnas
colnames(ingreso_promedio_por_sexo)[3] <- "media"
colnames(ingreso_promedio_por_sexo)[4] <- "se_media"
colnames(mediana_ingreso_por_sexo)[2] <- "mediana"
colnames(mediana_ingreso_por_sexo)[3] <- "se_mediana"

# Unir los dos data frames en uno solo
# Usamos la función merge() para unir por la columna 'sexo'
estadisticas_ingreso_mensual <- merge(ingreso_promedio_por_sexo, mediana_ingreso_por_sexo, by = "sexo")

# Redondear resultados
estadisticas_ingreso_mensual <- estadisticas_ingreso_mensual %>%
  mutate(media = round(media, 0))


# Imprimir el dataframe estadisticas_finales
print(estadisticas_ingreso_mensual)
```

**Gráfica del Promedio del Ingreso mensual de la población con Dependencia Económica**

```{r fig.width=10, fig.height=7}
ingreso_promedio_por_sexo %>% 
  ggplot(aes(x = sexo, y = media, fill = sexo)) +
  geom_col(
    position = position_dodge(width = 0.8),
    color = "black", 
    linewidth = 1, 
    width = 0.7) +
  geom_text(
    aes(
      label = round(media),
      vjust = -0.5), 
    position = position_dodge(width = 0.8),
    size = 5,
    color = "black", 
    show.legend = FALSE) +
  labs(
    title = "Gráfica 5. Ingreso Mensual Promedio de la Población con Dependencia Económica",
    subtitle = "(Agrupado por sexo)",
    x = "",
    y = "",
    caption = "Fuente: Elaboración propia con base a datos de la ENIGH 2024"
  ) +
  theme_minimal() +
  theme(
    legend.position = "",
    legend.title = element_blank(),
    legend.text = element_text(size = 14, face = "bold"),
    plot.title = element_text(hjust = 0.5, size = 16, face = "bold"),
    plot.subtitle = element_text(hjust = 0.5, size = 12),
    plot.caption = element_text(hjust = 0, size = 12),
    axis.title = element_text(size = 12, face = "bold"),
    axis.line.x = element_blank(),
    axis.text.y = element_blank(),
    axis.text.x = element_text(size = 12, face = "bold"),
    panel.grid.major = element_blank(),
    panel.grid.minor = element_blank())+
  scale_fill_manual(values = c("Mujer" = "mediumorchid4", "Hombre" = "#27408B"))
```

**Gráfico de Boxplot para visualizar la dispersión del ingreso mensual**

```{r fig.width=10, fig.height=7}
# Gráfico de boxplot
data_dependencia_economica %>% 
  ggplot(aes(x = sexo, y = ingreso_mensual, fill = sexo)) +
  geom_boxplot() +
  labs(
    title = "Gráfica 2. Dispersión del Ingreso mensual",
    subtitle = "Población con Dependencia Económica",
    x = "",
    y = ""
  ) +
  theme_minimal() +
  theme(
    legend.position = "",
    legend.title = element_blank(),
    legend.text = element_text(size = 14, face = "bold"),
    plot.title = element_text(hjust = 0.5, size = 16, face = "bold"),
    plot.subtitle = element_text(hjust = 0.5, size = 12),
    plot.caption = element_text(hjust = 0, size = 12),
    axis.title = element_text(size = 12, face = "bold"),
    axis.line.x = element_blank(),
    axis.text.x = element_text(size = 12, face = "bold"),
    axis.text.y = element_text(size = 12, face = "bold"),
    panel.grid.major = element_blank(),
    panel.grid.minor = element_blank()) +
  scale_fill_manual(values = c("Mujer" = "mediumorchid4", "Hombre" = "#27408B"))
```

Dado la alta dispersión del Ingreso mensual, es necesario realizar un análisis por separado, primero se analizar la población que es dependiente económica por no ser perceptor de ingresos (ingreso_mensual == 0), el segundo análisis corresponde a la población que es dependiente económica por ser perceptor de ingresos ajenos al trabajo (ingreso \> 0)

#### Dependencia económica por no percibir ingresos

Análisis de la población que es dependiente económica por no ser perceptor de ingresos, es decir, su ingreso mensual es igual a cero.

Para fines prácticos, definimos esta dependencia como una nueva variable: "dep_eco_sin_ing"

```{r}
# Filtrar ingreso
dep_eco_sin_ing <- data_dependencia_economica %>% 
  filter(ingreso_mensual==0) %>% 
  select(FVH, sexo, edad, horas_log, etnia, afrod, discapacidad, zona, entidad, region, escolaridad)

# Se omiten las columnas ingreso_mensual y nivel_pobreza ya que pierden sentido para realizar el análisis 
```

```{r}
# Conversión de columnas caracteres a factores
cols_a_factor <- c("sexo", "etnia", "afrod", "discapacidad", 
                   "zona", "entidad", "region", "escolaridad")

# Realizamos la conversión
dep_eco_sin_ing <- dep_eco_sin_ing %>%
  mutate(across(all_of(cols_a_factor), as.factor)) 
```

```{r}
# Histograma de Edad
ggplot(dep_eco_sin_ing, aes(x = edad)) +
  geom_histogram(binwidth = 5, fill = "navyblue", alpha = 0.7) +
  labs(title = "Distribución de la Edad", x = "Edad", y = "Frecuencia") +
  theme_minimal() 
```

```{r}
# Tablas de frecuencia (counts) y proporciones
# Sexo
dep_eco_sin_ing %>% count(sexo, sort = TRUE) %>% mutate(prop = n / sum(n))

# Region
dep_eco_sin_ing %>% count(region, sort = TRUE) %>% mutate(prop = n / sum(n))

# Escolaridad
dep_eco_sin_ing %>% count(escolaridad, sort = TRUE) %>% mutate(prop = n / sum(n))
```

```{r}
# Propuesta 1: Horas de Trabajo no Remunerado por Sexo
# Resumen estadístico
trabajo_nr_por_sexo <- dep_eco_sin_ing %>%
  group_by(sexo) %>%
  summarise(
    conteo = n(),
    media_horas = mean(horas_log, na.rm = TRUE),
    mediana_horas = median(horas_log, na.rm = TRUE),
    max_horas = max(horas_log, na.rm = TRUE)
  ) 
trabajo_nr_por_sexo <- trabajo_nr_por_sexo %>% 
  mutate(mediageom_tnr = exp(media_horas) - 1)

print(trabajo_nr_por_sexo)
```

##### Gráfico de Caja de las Horas de Trabajo no Remunerado

```{r fig.width=10, fig.height=7}
# Gráfico de Boxplot: Horas TNR por Sexo
ggplot(dep_eco_sin_ing, aes(x = sexo, y = horas_log, fill = sexo)) +
  geom_boxplot() +
  labs(title = "Horas de TNR por Sexo", 
       x = "Sexo", 
       y = "") +
  theme_minimal() +
  theme(legend.position = "none") 
```

##### Gráfica 1.

Promedio de horas de trabajo no remunerado por sexo de personas dependientes económicas por no percibir ingresos

```{r fig.width=10, fig.height=7}
# Gráfica 1. Promedio de horas de trabajo no remunerado por sexo de personas dependientes económicas por no percibir ingresos
trabajo_nr_por_sexo <- dep_eco_sin_ing %>% 
  group_by(sexo) %>% 
  summarise(medialog_tnr = mean(horas_log), .groups = 'drop')
  # summarise(median_tnr = median(horas_tnr), .groups = 'drop')

# Tranformación de la variable horas_log
trabajo_nr_por_sexo <- trabajo_nr_por_sexo %>%
  mutate(mediageom_tnr = exp(medialog_tnr) - 1)
  
# Convertir horas a formato hh:mm:ss
#  trabajo_nr_por_sexo <- trabajo_nr_por_sexo %>% 
#    mutate(
#    media_hm = as_hms(mediageom_tnr * 3600)
#    #mediana_hm = as_hms(median_tnr * 3600)
#  )

ggplot(trabajo_nr_por_sexo, aes(x = sexo, y = mediageom_tnr, fill = sexo)) +
  geom_bar(stat = "identity", color = "black", linewidth = 0.8, width = 0.5) +
  geom_text(aes(label = round(mediageom_tnr, 2),vjust = -0.5, size = 1)) +
  labs(title = "Gráfica 1. Promedio de horas semanales de trabajo no remunerado en 2024",
       subtitle = "(Dependientes económicos por no percibir ingresos)",
       x = "",
       y = "",
       caption = "Fuente: Elaboración propia con base a la ENIGH 2024, INEGI"
  ) +
  theme_minimal() +
  theme(
    legend.position = "NONE",
    plot.title = element_text(hjust = 0.5, size = 16, face = "bold"),
    plot.subtitle = element_text(hjust = 0.5, size = 12),
    plot.caption = element_text(hjust = 0, size = 12),
    axis.title = element_text(size = 12, face = "bold")
  ) +
  scale_fill_manual(values = c("Hombre" = "orchid3", "Mujer" = "steelblue")) 
```

##### Gráfica 2.

Promedio de horas de trabajo no remunerado por sexo y etnia de personas dependientes económicas por no percibir ingresos

```{r fig.width=10, fig.height=7}
# Gráfica 2. Promedio de horas de trabajo no remunerado por sexo y etnia
trabajo_nr_por_etnia <- dep_eco_sin_ing %>% 
  group_by(etnia, sexo) %>% 
  summarise(medialog_tnr = mean(horas_log), .groups = 'drop')

# Tranformación de la variable horas_log
trabajo_nr_por_etnia <- trabajo_nr_por_etnia %>%
  mutate(mediageom_tnr = exp(medialog_tnr) - 1)

ggplot(trabajo_nr_por_etnia, aes(x = sexo, y = mediageom_tnr, fill = etnia)) +
  geom_col(color = "black", position = "dodge", linewidth = 0.8) +
  geom_text(aes(label = round(mediageom_tnr, 2)),
            position = position_dodge(width = 1),
            vjust = -0.5, 
            size = 3.5,
            color = "black") +
  labs(title = "Gráfica 2. Promedio de horas semanales de trabajo no remunerado en 2024",
       subtitle = "(Dependientes económicos por no percibir ingresos) \n 
       Agrupados por sexo y etnia",
       x = "",
       y = "",
       caption = "Fuente: Elaboración propia con base a la ENIGH 2024, INEGI"
  ) +
  theme_minimal()+
  theme(
    legend.position = "top",
    plot.title = element_text(hjust = 0.5, size = 16, face = "bold"),
    plot.subtitle = element_text(hjust = 0.5, size = 12),
    plot.caption = element_text(hjust = 0, size = 12),
    axis.title = element_text(size = 12, face = "bold"),
    axis.text.y = element_blank()
  ) +
  scale_fill_manual(values = c("Si" = "darkgreen", "No" = "orange"))
```

##### Gráfica 3.

```{r fig.width=10, fig.height=7}
# Gráfica 3. Promedio de horas de trabajo no remunerado por afrodescendencia y sexo
trabajo_nr_por_afrod <- dep_eco_sin_ing %>% 
  group_by(afrod, sexo) %>% 
  summarise(medialog_tnr = mean(horas_log), .groups = 'drop')

# Tranformación de la variable horas_log
trabajo_nr_por_afrod <- trabajo_nr_por_afrod %>%
  mutate(mediageom_tnr = exp(medialog_tnr) - 1)

ggplot(trabajo_nr_por_afrod, aes(x = sexo, y = mediageom_tnr, fill = afrod)) +
  geom_col(color = "black", position = "dodge") +
  geom_text(aes(label = round(mediageom_tnr, 2)),
            position = position_dodge(width = 1),
            vjust = -0.5, 
            size = 3.5,
            color = "black") +
  labs(title = "Gráfica 3. Promedio de horas semanales de trabajo no remunerado en 2024",
       subtitle = "(Dependientes económicos por no percibir ingresos) \n 
       Agrupados por afrodescendencia y sexo",
       x = "",
       y = "",
       caption = "Fuente: Elaboración propia con base a la ENIGH 2024, INEGI"
  ) +
  theme_minimal()+
  theme(
    legend.position = "top",
    plot.title = element_text(hjust = 0.5, size = 16, face = "bold"),
    plot.subtitle = element_text(hjust = 0.5, size = 12),
    plot.caption = element_text(hjust = 0, size = 12),
    axis.title = element_text(size = 12, face = "bold"),
    axis.text.y = element_blank()
  ) +
  scale_fill_manual(values = c("Si" = "#6495ED", "No" = "#8B0000"))

```

##### Gráfica 4.

```{r fig.width=10, fig.height=7}
# Gráfica 4. Promedio de horas de trabajo no remunerado por zona y sexo
trabajo_nr_por_zona <- dep_eco_sin_ing %>% 
  group_by(zona, sexo) %>% 
  summarise(medialog_tnr = mean(horas_log), .groups = 'drop')

# Tranformación de la variable horas_log
trabajo_nr_por_zona <- trabajo_nr_por_zona %>%
  mutate(mediageom_tnr = exp(medialog_tnr) - 1)

# Gráfica
ggplot(trabajo_nr_por_zona, aes(x = sexo, y = mediageom_tnr, fill = zona)) +
  geom_col(color = "black", position = "dodge") +
  geom_text(aes(label = round(mediageom_tnr,2)),
            position = position_dodge(width = 1),
            vjust = -0.5, 
            size = 3.5,
            color = "black") +
  labs(title = "Gráfica 4. Promedio de horas semanales de trabajo no remunerado en 2024",
       subtitle = "(Dependientes económicos por no percibir ingresos) \n 
       Agrupados por zona y sexo",
       x = "",
       y = "",
       caption = "Fuente: Elaboración propia con base a la ENIGH 2024, INEGI"
  ) +
  theme_minimal()+
  theme(
    legend.position = "top",
    plot.title = element_text(hjust = 0.5, size = 16, face = "bold"),
    plot.subtitle = element_text(hjust = 0.5, size = 12),
    plot.caption = element_text(hjust = 0, size = 12),
    axis.title = element_text(size = 12, face = "bold"),
    axis.text.y = element_blank()
  ) +
  scale_fill_manual(values = c("Urbana" = "#66CDAA", "Rural" = "#0000CD"))
```

##### Gráfica 5.

```{r fig.width=10, fig.height=7}
# Gráfica 5. Promedio de horas de trabajo no remunerado por discapacidad y sexo
trabajo_nr_por_disc <- dep_eco_sin_ing %>% 
  group_by(discapacidad, sexo) %>% 
  summarise(medialog_tnr = mean(horas_log), .groups = 'drop')

# Tranformación de la variable horas_log
trabajo_nr_por_disc <- trabajo_nr_por_disc %>%
  mutate(mediageom_tnr = exp(medialog_tnr) - 1)

# Gráfica
ggplot(trabajo_nr_por_disc, aes(x = sexo, y = mediageom_tnr, fill = discapacidad)) +
  geom_col(color = "black", position = "dodge") +
  geom_text(aes(label = round(mediageom_tnr,2)),
            position = position_dodge(width = 1),
            vjust = -0.5, 
            size = 3.5,
            color = "black") +
  labs(title = "Gráfica 5. Promedio de horas semanales de trabajo no remunerado en 2024",
       subtitle = "(Dependientes económicos por no percibir ingresos) \n 
       Agrupados por discapacidad y sexo",
       x = "",
       y = "",
       caption = "Fuente: Elaboración propia con base a la ENIGH 2024, INEGI"
  ) +
  theme_minimal()+
  theme(
    legend.position = "top",
    plot.title = element_text(hjust = 0.5, size = 16, face = "bold"),
    plot.subtitle = element_text(hjust = 0.5, size = 12),
    plot.caption = element_text(hjust = 0, size = 12),
    axis.title = element_text(size = 12, face = "bold"),
    axis.text.y = element_blank()
  ) +
  scale_fill_manual(values = c("Si" = "#E6E6FA", "No" = "#9400D3"))
```

##### Gráfico Combinado

```{r}
# Realizamos dataframes para cada variable
df1 <- trabajo_nr_por_sexo %>%
  mutate(
    desglose = "Promedio general",
    valor_desglose = sexo 
  )

df2 <- trabajo_nr_por_etnia %>%
  rename(valor_desglose = etnia) %>%  
  mutate(desglose = "Etnia")

df3 <- trabajo_nr_por_afrod %>%
  rename(valor_desglose = afrod) %>%
  mutate(desglose = "Afrodescendencia")

df4 <- trabajo_nr_por_zona %>%
  rename(valor_desglose = zona) %>%
  mutate(desglose = "Zona")

df5 <- trabajo_nr_por_disc %>%
  rename(valor_desglose = discapacidad) %>%
  mutate(desglose = "Discapacidad")

# df6 <- trabajo_nr_por_reg %>%
#  rename(valor_desglose = region) %>%
#  mutate(desglose = "Región")
```

```{r}
# Unimos todos los dataframes creados en un nuevo dataframe
data_combinada <- bind_rows(df1, df2, df3, df4, df5)
```

```{r}
# Definir orden exacto
orden_paneles <- c(
  "Promedio general", 
  "Etnia", 
  "Afrodescendencia", 
  "Discapacidad", 
  "Zona"
)

# Reescribe la columna 'desglose' como un factor ordenado
data_combinada <- data_combinada %>%
  mutate(desglose = factor(desglose, levels = orden_paneles)) 
```

```{r}
# Paleta de colores
paleta_colores <- c(
  "Hombre" = "#27408B", "Mujer" = "orchid4"
)
```

```{r fig.width=20, fig.height=10}
# Gráfica final
ggplot(data_combinada, aes(x = valor_desglose, y = mediageom_tnr, fill = sexo)) +
  geom_col(color = "black", position = "dodge", linewidth = 0.8) +
  geom_text(
    aes(label = round(mediageom_tnr, 2)),
    position = position_dodge(width = 0.9),
    vjust = -0.5, 
    size = 4.5,
    color = "black",
  ) +
  # 'scales = "free_x"' elimina los espacios extra en el eje X
  facet_wrap(~ desglose, nrow = 1, scales = "free_x") +
  labs(
    title = "Promedio de horas semanales de trabajo no remunerado en 2024",
    subtitle = "Dependientes económicos por no percibir ingresos. \n Comparativa por sexo y otras variables de desagregación",
    caption = "\n Fuente: Elaboración propia con base a la ENIGH 2024, INEGI",
    x = NULL, 
    y = "",
    fill = ""
  ) +
  scale_fill_manual(values = paleta_colores) + 
  theme_bw() +
  theme(
    plot.title = element_text(hjust = 0.5, size = 24, face = "bold"),
    plot.subtitle = element_text(hjust = 0.5, size = 16),
    plot.caption = element_text(hjust = 0, size = 14),
    legend.position = "top",
    legend.text = element_text(size = 14, face = "bold"),
    axis.text.y = element_text(size = 12, face = "bold"),
    axis.text.x = element_text(size = 12, face = "bold"),
    strip.text = element_text(size = 16, face = "bold", color = "black"),
    strip.background = element_rect(fill = "white", color = NA),
    panel.grid.major = element_blank(),
    panel.grid.minor = element_blank()
  )
```

#### Dependencia económica por solo percibir ingresos ajenos al trabajo

Análisis de la población que es dependiente económica por ser perceptores exclusivamente de ingresos ajenos al trabajo

Para fines prácticos, definimos esta dependencia como una nueva variable: "dep_eco_ing"

```{r}
# Filtrar ingreso
dep_eco_ing <- data_dependencia_economica %>% 
  filter(ingreso_mensual>0) %>% 
  select(FVH, sexo, edad, ingreso_mensual, nivel_pobreza, horas_log, etnia, afrod, discapacidad, zona, entidad, region, escolaridad)

# Se omiten las columnas ingreso_mensual y nivel_pobreza ya que pierden sentido para realizar el análisis 
```

```{r}
# Conversión de columnas caracteres a factores
cols_a_factor <- c("sexo", "etnia", "afrod", "discapacidad", 
                   "zona", "entidad", "region", "escolaridad")

# Realizamos la conversión
dep_eco_ing <- dep_eco_ing %>%
  mutate(across(all_of(cols_a_factor), as.factor)) 
```

```{r}
# Histograma de Edad
ggplot(dep_eco_ing, aes(x = edad)) +
  geom_histogram(binwidth = 5, fill = "navyblue", alpha = 0.7) +
  labs(title = "Distribución de la Edad", x = "Edad", y = "Frecuencia") +
  theme_minimal()
```

```{r}
# Tablas de frecuencia (counts) y proporciones
# Sexo
dep_eco_ing %>% count(sexo, sort = TRUE) %>% mutate(prop = n / sum(n))

# Region
dep_eco_ing %>% count(region, sort = TRUE) %>% mutate(prop = n / sum(n))

# Escolaridad
dep_eco_ing %>% count(escolaridad, sort = TRUE) %>% mutate(prop = n / sum(n))
```

##### Gráfico de Cajas

```{r fig.width=10, fig.height=7}
# Gráfico de Boxplot: Horas TNR por Sexo
ggplot(dep_eco_ing, aes(x = sexo, y = horas_log, fill = sexo)) +
  geom_boxplot() +
  labs(title = "Horas de TNR por Sexo", 
       x = "Sexo", 
       y = "") +
  theme_minimal() +
  theme(legend.position = "none")

```

##### Gráfica 1.

Horas de trabajo no remunerado por sexo de personas dependientes económicas por solo percibir ingresos de transferencias.

```{r}
# Propuesta 1: Horas de Trabajo no Remunerado por Sexo
# Resumen estadístico
trabajo_nr_por_sexo_ing <- dep_eco_ing %>%
  group_by(sexo) %>%
  summarise(
    conteo = n(),
    media_horas = mean(horas_log, na.rm = TRUE),
    mediana_horas = median(horas_log, na.rm = TRUE),
    max_horas = max(horas_log, na.rm = TRUE)
  ) 
trabajo_nr_por_sexo_ing <- trabajo_nr_por_sexo_ing %>% 
  mutate(mediageom_tnr = exp(media_horas) - 1)

print(trabajo_nr_por_sexo_ing) 
```

```{r fig.width=10, fig.height=7}
# Gráfica 1. Promedio de horas de trabajo no remunerado por sexo de personas dependientes económicas por solo percibir ingresos ajenos al trabajo
trabajo_nr_por_sexo_ing <- dep_eco_ing %>% 
  group_by(sexo) %>% 
  summarise(medialog_tnr = mean(horas_log), .groups = 'drop')
  # summarise(median_tnr = median(horas_tnr), .groups = 'drop')

# Tranformación de la variable horas_log
trabajo_nr_por_sexo_ing <- trabajo_nr_por_sexo_ing %>%
  mutate(mediageom_tnr = exp(medialog_tnr) - 1)
  
# Convertir horas a formato hh:mm:ss
#  trabajo_nr_por_sexo <- trabajo_nr_por_sexo %>% 
#    mutate(
#    media_hm = as_hms(mediageom_tnr * 3600)
#    #mediana_hm = as_hms(median_tnr * 3600)
#  )

ggplot(trabajo_nr_por_sexo_ing, aes(x = sexo, y = mediageom_tnr, fill = sexo)) +
  geom_bar(stat = "identity", color = "black", linewidth = 0.8, width = 0.5) +
  geom_text(aes(label = round(mediageom_tnr, 2),vjust = -0.5, size = 1)) +
  labs(title = "Gráfica 1. Promedio de horas semanales de trabajo no remunerado en 2024",
       subtitle = "(Dependientes económicos por solo percibir ingresos de transferencias)",
       x = "",
       y = "",
       caption = "Fuente: Elaboración propia con base a la ENIGH 2024, INEGI"
  ) +
  theme_minimal() +
  theme(
    legend.position = "NONE",
    plot.title = element_text(hjust = 0.5, size = 16, face = "bold"),
    plot.subtitle = element_text(hjust = 0.5, size = 12),
    plot.caption = element_text(hjust = 0, size = 12),
    axis.title = element_text(size = 12, face = "bold")
  ) +
  scale_fill_manual(values = c("Hombre" = "orchid3", "Mujer" = "steelblue")) 
```

##### Gráfica 2.

Promedio de horas de trabajo no remunerado por sexo y etnia de personas dependientes económicas por solo percibir ingresos ajenos al trabajo

```{r fig.width=10, fig.height=7}
# Gráfica 2. Promedio de horas de trabajo no remunerado por sexo y etnia de personas dependientes económicas por solo percibir ingresos ajenos al trabajo
trabajo_nr_por_etnia_ing <- dep_eco_ing %>% 
  group_by(etnia, sexo) %>% 
  summarise(medialog_tnr = mean(horas_log), .groups = 'drop')

# Tranformación de la variable horas_log
trabajo_nr_por_etnia_ing <- trabajo_nr_por_etnia_ing %>%
  mutate(mediageom_tnr = exp(medialog_tnr) - 1)

ggplot(trabajo_nr_por_etnia_ing, aes(x = sexo, y = mediageom_tnr, fill = etnia)) +
  geom_col(color = "black", position = "dodge", linewidth = 0.8) +
  geom_text(aes(label = round(mediageom_tnr, 2)),
            position = position_dodge(width = 1),
            vjust = -0.5, 
            size = 3.5,
            color = "black") +
  labs(title = "Gráfica 2. Promedio de horas semanales de trabajo no remunerado en 2024",
       subtitle = "(Dependientes económicos por solo percibir ingresos por transferencias) \n 
       Agrupados por sexo y etnia",
       x = "",
       y = "",
       caption = "Fuente: Elaboración propia con base a la ENIGH 2024, INEGI"
  ) +
  theme_minimal()+
  theme(
    legend.position = "top",
    plot.title = element_text(hjust = 0.5, size = 16, face = "bold"),
    plot.subtitle = element_text(hjust = 0.5, size = 12),
    plot.caption = element_text(hjust = 0, size = 12),
    axis.title = element_text(size = 12, face = "bold"),
    axis.text.y = element_blank()
  ) +
  scale_fill_manual(values = c("Si" = "darkgreen", "No" = "orange"))
```

##### Gráfica 3.

```{r fig.width=10, fig.height=7}
# Gráfica 3. Promedio de horas de trabajo no remunerado por afrodescendencia y sexo de personas dependientes económicas por solo percibir ingresos por transferencias
trabajo_nr_por_afrod_ing <- dep_eco_ing %>% 
  group_by(afrod, sexo) %>% 
  summarise(medialog_tnr = mean(horas_log), .groups = 'drop')

# Tranformación de la variable horas_log
trabajo_nr_por_afrod_ing <- trabajo_nr_por_afrod_ing %>%
  mutate(mediageom_tnr = exp(medialog_tnr) - 1)

ggplot(trabajo_nr_por_afrod_ing, aes(x = sexo, y = mediageom_tnr, fill = afrod)) +
  geom_col(color = "black", position = "dodge") +
  geom_text(aes(label = round(mediageom_tnr, 2)),
            position = position_dodge(width = 1),
            vjust = -0.5, 
            size = 3.5,
            color = "black") +
  labs(title = "Gráfica 3. Promedio de horas semanales de trabajo no remunerado en 2024",
       subtitle = "(Dependientes económicos por solo percibir ingresos por transferencias) \n 
       Agrupados por afrodescendencia y sexo",
       x = "",
       y = "",
       caption = "Fuente: Elaboración propia con base a la ENIGH 2024, INEGI"
  ) +
  theme_minimal()+
  theme(
    legend.position = "top",
    plot.title = element_text(hjust = 0.5, size = 16, face = "bold"),
    plot.subtitle = element_text(hjust = 0.5, size = 12),
    plot.caption = element_text(hjust = 0, size = 12),
    axis.title = element_text(size = 12, face = "bold"),
    axis.text.y = element_blank()
  ) +
  scale_fill_manual(values = c("Si" = "#6495ED", "No" = "#8B0000"))
```

##### Gráfica 4

```{r fig.width=10, fig.height=7}
# Gráfica 4. Promedio de horas de trabajo no remunerado por zona y sexo de personas dependientes económicas por solo percibir ingresos de transferencias
trabajo_nr_por_zona_ing <- dep_eco_ing %>% 
  group_by(zona, sexo) %>% 
  summarise(medialog_tnr = mean(horas_log), .groups = 'drop')

# Tranformación de la variable horas_log
trabajo_nr_por_zona_ing <- trabajo_nr_por_zona_ing %>%
  mutate(mediageom_tnr = exp(medialog_tnr) - 1)

# Gráfica
ggplot(trabajo_nr_por_zona_ing, aes(x = sexo, y = mediageom_tnr, fill = zona)) +
  geom_col(color = "black", position = "dodge", size = 0.8) +
  geom_text(aes(label = round(mediageom_tnr,2)),
            position = position_dodge(width = 1),
            vjust = -0.5, 
            size = 3.5,
            color = "black") +
  labs(title = "Gráfica 4. Promedio de horas semanales de trabajo no remunerado en 2024",
       subtitle = "(Dependientes económicos por solo percibir ingresos por transferencias \n 
       Agrupados por zona y sexo",
       x = "",
       y = "",
       caption = "Fuente: Elaboración propia con base a la ENIGH 2024, INEGI"
  ) +
  theme_minimal()+
  theme(
    legend.position = "top",
    plot.title = element_text(hjust = 0.5, size = 16, face = "bold"),
    plot.subtitle = element_text(hjust = 0.5, size = 12),
    plot.caption = element_text(hjust = 0, size = 12),
    axis.title = element_text(size = 12, face = "bold"),
    axis.text.y = element_blank()
  ) +
  scale_fill_manual(values = c("Urbana" = "#66CDAA", "Rural" = "#0000CD"))
```

##### Gráfica 5.

```{r fig.width=10, fig.height=7}
# Gráfica 5. Promedio de horas de trabajo no remunerado por discapacidad y sexo de personas dependientes económicas por solo percibir ingresos ajenos por transferencias
trabajo_nr_por_disc_ing <- dep_eco_ing %>% 
  group_by(discapacidad, sexo) %>% 
  summarise(medialog_tnr = mean(horas_log), .groups = 'drop')

# Tranformación de la variable horas_log
trabajo_nr_por_disc_ing <- trabajo_nr_por_disc_ing %>%
  mutate(mediageom_tnr = exp(medialog_tnr) - 1)

# Gráfica
ggplot(trabajo_nr_por_disc_ing, aes(x = sexo, y = mediageom_tnr, fill = discapacidad)) +
  geom_col(color = "black", position = "dodge") +
  geom_text(aes(label = round(mediageom_tnr,2)),
            position = position_dodge(width = 1),
            vjust = -0.5, 
            size = 3.5,
            color = "black") +
  labs(title = "Gráfica 5. Promedio de horas semanales de trabajo no remunerado en 2024",
       subtitle = "(Dependientes económicos por solo percibir ingresos por transferencias) \n 
       Agrupados por discapacidad y sexo",
       x = "",
       y = "",
       caption = "Fuente: Elaboración propia con base a la ENIGH 2024, INEGI"
  ) +
  theme_minimal()+
  theme(
    legend.position = "top",
    plot.title = element_text(hjust = 0.5, size = 16, face = "bold"),
    plot.subtitle = element_text(hjust = 0.5, size = 12),
    plot.caption = element_text(hjust = 0, size = 12),
    axis.title = element_text(size = 12, face = "bold"),
    axis.text.y = element_blank()
  ) +
  scale_fill_manual(values = c("Si" = "#E6E6FA", "No" = "#9400D3"))
```

```{r fig.width=10, fig.height=7}
# Gráfica 6. Promedio de horas de trabajo no remunerado por nivel de pobreza y sexo de personas dependientes económicas por solo percibir ingresos por transferencias
trabajo_nr_por_niv_pob_ing <- dep_eco_ing %>% 
  group_by(nivel_pobreza, sexo) %>% 
  summarise(medialog_tnr = mean(horas_log), .groups = 'drop')

# Tranformación de la variable horas_log
trabajo_nr_por_niv_pob_ing <- trabajo_nr_por_niv_pob_ing %>%
  mutate(mediageom_tnr = exp(medialog_tnr) - 1)

# Gráfica
ggplot(trabajo_nr_por_niv_pob_ing, aes(x = sexo, y = mediageom_tnr, fill = nivel_pobreza)) +
  geom_col(color = "black", position = "dodge") +
  geom_text(aes(label = round(mediageom_tnr,2)),
            position = position_dodge(width = 1),
            vjust = -0.5, 
            size = 3.5,
            color = "black") +
  labs(title = "Gráfica 5. Promedio de horas semanales de trabajo no remunerado en 2024",
       subtitle = "(Dependientes económicos por solo percibir ingresos por transferencias) \n 
       Agrupados por nivel de pobreza y sexo",
       x = "",
       y = "",
       caption = "Fuente: Elaboración propia con base a la ENIGH 2024, INEGI"
  ) +
  theme_minimal()+
  theme(
    legend.position = "top",
    legend.title = element_blank(),
    plot.title = element_text(hjust = 0.5, size = 16, face = "bold"),
    plot.subtitle = element_text(hjust = 0.5, size = 12),
    plot.caption = element_text(hjust = 0, size = 12),
    axis.title = element_text(size = 12, face = "bold"),
    axis.text.y = element_blank()
  ) +
  scale_fill_manual(values = c("No Pobreza" = "#052659", "Pobreza por Ingresos" = "#5483B3", "Pobreza por Ingresos Extrema" = "#C1E8FF"))

```

##### Gráfico Combinado (HTNR)

```{r}
# Realizamos dataframes para cada variable
df6 <- trabajo_nr_por_sexo_ing %>%
  mutate(
    desglose = "Promedio general",
    valor_desglose = sexo 
  )

df7 <- trabajo_nr_por_etnia_ing %>%
  rename(valor_desglose = etnia) %>%  
  mutate(desglose = "Etnia")

df8 <- trabajo_nr_por_afrod_ing %>%
  rename(valor_desglose = afrod) %>%
  mutate(desglose = "Afrodescendencia")

df9 <- trabajo_nr_por_zona_ing %>%
  rename(valor_desglose = zona) %>%
  mutate(desglose = "Zona")

df10 <- trabajo_nr_por_disc_ing %>%
  rename(valor_desglose = discapacidad) %>%
  mutate(desglose = "Discapacidad")

df11 <- trabajo_nr_por_niv_pob_ing %>%
  rename(valor_desglose = nivel_pobreza) %>%
  mutate(desglose = "Nivel de Pobreza")
```

```{r}
# Unimos todos los dataframes creados en un nuevo dataframe
data_combinada_ing <- bind_rows(df6, df7, df8, df9, df10, df11)
```

```{r}
# Definir orden exacto
orden_paneles_ing <- c(
  "Promedio general", 
  "Etnia", 
  "Afrodescendencia", 
  "Discapacidad", 
  "Zona",
  "Nivel de Pobreza"
)

# Reescribe la columna 'desglose' como un factor ordenado
data_combinada_ing <- data_combinada_ing %>%
  mutate(desglose = factor(desglose, levels = orden_paneles)) 
```

```{r}
# Paleta de colores
paleta_colores_ing <- c(
  "Hombre" = "#052659", "Mujer" = "#C1E8FF"
)
```

```{r fig.width=20, fig.height=10}
# Gráfica final
ggplot(data_combinada_ing, aes(x = valor_desglose, y = mediageom_tnr, fill = sexo)) +
  geom_col(color = "black", position = "dodge", linewidth = 0.8) +
  geom_text(
    aes(label = round(mediageom_tnr, 2)),
    position = position_dodge(width = 0.9),
    vjust = -0.5, 
    size = 4.5,
    color = "black",
  ) +
  # 'scales = "free_x"' elimina los espacios extra en el eje X
  facet_wrap(~ desglose, nrow = 1, scales = "free_x") +
  labs(
    title = "Promedio de horas semanales de trabajo no remunerado en 2024",
    subtitle = "Dependientes económicos por solo percibir ingresos por transferencias. \n Comparativa por sexo y otras variables de desagregación",
    caption = "\n Fuente: Elaboración propia con base a la ENIGH 2024, INEGI",
    x = NULL, 
    y = "",
    fill = ""
  ) +
  scale_fill_manual(values = paleta_colores) + 
  theme_bw() +
  theme(
    plot.title = element_text(hjust = 0.5, size = 24, face = "bold"),
    plot.subtitle = element_text(hjust = 0.5, size = 16),
    plot.caption = element_text(hjust = 0, size = 14),
    legend.position = "top",
    legend.text = element_text(size = 14, face = "bold"),
    axis.text.y = element_text(size = 12, face = "bold"),
    axis.text.x = element_text(size = 12, face = "bold"),
    strip.text = element_text(size = 16, face = "bold", color = "black"),
    strip.background = element_rect(fill = "white", color = NA),
    panel.grid.major = element_blank(),
    panel.grid.minor = element_blank()
  )
```

```{r Gráfica Combinada por Horas, fig.width=25, fig.height=15}
# Gráfica final
ggplot(
  data_combinada_ing, 
  aes(
    x = valor_desglose, 
    y = mediageom_tnr, 
    fill = sexo
    )
  ) +
  geom_col(
    color = "black", 
    position = position_dodge(width = 0.9), 
    linewidth = 0.8,
    width = 0.8
    ) +
  geom_text(
    aes(label = round(mediageom_tnr, 2)),
    position = position_dodge(width = 0.9),
    vjust = -0.5, 
    size = 5,
    color = "black",
    fontface = "bold"
  ) +
  # 'scales = "free_x"' elimina los espacios extra en el eje X
  facet_wrap(~ desglose, nrow = 2, scales = "free_x") +
  labs(
    title = "Promedio de horas semanales de trabajo no remunerado en 2024",
    subtitle = "Dependientes económicos por solo percibir ingresos por transferencias. \n Comparativa por sexo y otras variables de desagregación",
    caption = "\n Fuente: Elaboración propia con base a la ENIGH 2024, INEGI",
    x = NULL, 
    y = "",
    fill = ""
  ) +
  scale_fill_manual(values = paleta_colores_ing) + 
  scale_y_continuous(labels = scales::dollar_format(),
                     expand = expansion(mult = c(0.05, 0.15))
                     ) +
  theme_bw() +
  theme(
    plot.title = element_text(hjust = 0.5, size = 28, face = "bold"),
    plot.subtitle = element_text(hjust = 0.5, size = 20),
    plot.caption = element_text(hjust = 0, size = 14),
    legend.position = "top",
    legend.text = element_text(size = 18, face = "bold"),
    axis.text.y = element_text(size = 12, face = "bold"),
    axis.text.x = element_text(size = 12, face = "bold"),
    strip.text = element_text(size = 16, face = "bold", color = "black"),
    strip.background = element_rect(fill = "white", color = NA),
    panel.grid.major = element_blank(),
    panel.grid.minor = element_blank()
  )

```

```{r}
# Propuesta: Correlación entre Ingreso y Horas de trabajo no remunerado
cor(dep_eco_ing$ingreso_mensual, dep_eco_ing$horas_log, use = "complete.obs")
```

```{r}
glimpse(dep_eco_ing)
```

##### Gráfica 6.

```{r fig.width=10, fig.height=7}
# Gráfica 6. Promedio de ingreso mensual por sexo de personas dependientes económicas por solo percibir ingresos por transferencias
ing_por_sexo <- dep_eco_ing %>% 
  group_by(sexo) %>% 
  summarise(ingreso_promedio = mean(ingreso_mensual), .groups = 'drop')
  # summarise(median_tnr = median(horas_tnr), .groups = 'drop')

# Gráfica

ggplot(ing_por_sexo, aes(x = sexo, y = ingreso_promedio, fill = sexo)) +
  geom_bar(stat = "identity", color = "black", linewidth = 0.8, width = 0.5) +
  geom_text(aes(label = round(ingreso_promedio, 2),vjust = -0.5, size = 1)) +
  labs(title = "Gráfica 6. Promedio de ingreso mensual en 2024",
       subtitle = "(Dependientes económicos por solo percibir ingresos por transferencias)",
       x = "",
       y = "",
       caption = "Fuente: Elaboración propia con base a la ENIGH 2024, INEGI"
  ) +
  theme_minimal() +
  theme(
    legend.position = "NONE",
    plot.title = element_text(hjust = 0.5, size = 16, face = "bold"),
    plot.subtitle = element_text(hjust = 0.5, size = 12),
    plot.caption = element_text(hjust = 0, size = 12),
    axis.title = element_text(size = 12, face = "bold")
  ) +
  scale_fill_manual(values = c("Hombre" = "orchid3", "Mujer" = "steelblue"))
```

Obtenemos el porcentaje de hombre y mujeres que son dependiente económicos por recibir ingresos solo por transferencias.

```{r fig.width=10, fig.height=7}

# 1. Procesamiento de datos
# Calculamos el promedio, pero también el conteo (n) para sacar el porcentaje
ing_por_sexo <- dep_eco_ing %>% 
  group_by(sexo) %>% 
  summarise(
    ingreso_promedio = mean(ingreso_mensual),
    conteo = n() # Contamos cuántos hombres y mujeres hay
  ) %>%
  ungroup() %>%
  mutate(
    # Calculamos el porcentaje respecto al total de observaciones en esta tabla
    porcentaje = (conteo / sum(conteo)) * 100
  )

# 2. Gráfica
ggplot(ing_por_sexo, aes(x = sexo, y = ingreso_promedio, fill = sexo)) +
  geom_bar(stat = "identity", color = "black", linewidth = 0.8, width = 0.5) +
  
  # AQUI ESTA EL CAMBIO PRINCIPAL EN LA ETIQUETA:
  geom_text(aes(
    # Creamos una etiqueta de dos líneas:
    # Línea 1: El ingreso (con formato de pesos si deseas)
    # Línea 2: El porcentaje entre paréntesis
    label = paste0("$", format(round(ingreso_promedio, 2), big.mark=","), 
                   "\n(", round(porcentaje, 1), "%)")
    ), 
    vjust = -0.2, 
    size = 4,     
    fontface = "bold"
  ) +
  
  labs(title = "Gráfica 6. Promedio de ingreso mensual en 2024",
       subtitle = "(Dependientes económicos por solo percibir ingresos por transferencias)",
       x = "",
       y = "Ingreso Promedio", 
       caption = "Fuente: Elaboración propia con base a la ENIGH 2024, INEGI"
  ) +
  theme_minimal() +
  theme(
    legend.position = "NONE",
    plot.title = element_text(hjust = 0.5, size = 16, face = "bold"),
    plot.subtitle = element_text(hjust = 0.5, size = 12),
    plot.caption = element_text(hjust = 0, size = 12),
    axis.title = element_text(size = 12, face = "bold"),
    axis.title.y = element_blank()
  ) +
  # Expandimos el límite Y un 15% hacia arriba para que quepa la etiqueta doble
  scale_y_continuous(expand = expansion(mult = c(0, 0.15))) + 
  scale_fill_manual(values = c("Hombre" = "orchid3", "Mujer" = "steelblue"))
```

##### Gráfica 7.

```{r fig.width=10, fig.height=7}
# Gráfica 7. Promedio de ingreso mensual por sexo y etnia de personas dependientes económicas por solo percibir ingresos ajenos al trabajo
ing_por_etnia <- dep_eco_ing %>% 
  group_by(etnia, sexo) %>% 
  summarise(ingreso_promedio = mean(ingreso_mensual), .groups = 'drop')

# Gráfica
ggplot(ing_por_etnia, aes(x = sexo, y = ingreso_promedio, fill = etnia)) +
  geom_col(color = "black", position = "dodge", linewidth = 0.8) +
  geom_text(aes(label = round(ingreso_promedio, 2)),
            position = position_dodge(width = 1),
            vjust = -0.5, 
            size = 3.5,
            color = "black") +
  labs(title = "Gráfica 7. Promedio de ingreso mensual en 2024",
       subtitle = "(Dependientes económicos por solo percibir ingresos ajenos al trabajo) \n 
       Agrupados por sexo y etnia",
       x = "",
       y = "",
       caption = "Fuente: Elaboración propia con base a la ENIGH 2024, INEGI"
  ) +
  theme_minimal()+
  theme(
    legend.position = "top",
    plot.title = element_text(hjust = 0.5, size = 16, face = "bold"),
    plot.subtitle = element_text(hjust = 0.5, size = 12),
    plot.caption = element_text(hjust = 0, size = 12),
    axis.title = element_text(size = 12, face = "bold"),
    axis.text.y = element_blank()
  ) +
  scale_fill_manual(values = c("Si" = "darkgreen", "No" = "orange"))
```

```{r fig.width=10, fig.height=7}
# 1. Procesamiento de datos
ing_por_etnia <- dep_eco_ing %>% 
  group_by(etnia, sexo) %>% 
  summarise(
    ingreso_promedio = mean(ingreso_mensual),
    conteo = n(), # Contamos cuántas personas hay en cada combinación (Sexo + Etnia)
    .groups = 'drop'
  ) %>%
  mutate(
    # Calculamos el porcentaje dividiendo entre la suma TOTAL de todas las observaciones
    porcentaje = (conteo / sum(conteo)) * 100
  )

# 2. Gráfica
ggplot(ing_por_etnia, aes(x = sexo, y = ingreso_promedio, fill = etnia)) +
  # Usamos position_dodge explícito para controlar el ancho y alinear el texto
  geom_col(color = "black", position = position_dodge(width = 0.9), linewidth = 0.8, width = 0.8) +
  
  geom_text(aes(
    # Etiqueta combinada: Ingreso + Porcentaje
    label = paste0("$", format(round(ingreso_promedio, 2), big.mark=","), 
                   "\n(", round(porcentaje, 1), "%)")
    ),
    # Es IMPORTANTE que el width aquí coincida con el del position_dodge de las barras (0.9)
    position = position_dodge(width = 0.9),
    vjust = -0.3, 
    size = 3.5,
    color = "black",
    fontface = "bold") +
  
  labs(title = "Gráfica 7. Promedio de ingreso mensual en 2024",
       subtitle = "(Dependientes económicos por solo percibir ingresos por transferencias) \n Agrupados por sexo y etnia",
       x = "",
       y = "",
       caption = "Fuente: Elaboración propia con base a la ENIGH 2024, INEGI"
  ) +
  theme_minimal() +
  theme(
    legend.position = "top",
    plot.title = element_text(hjust = 0.5, size = 16, face = "bold"),
    plot.subtitle = element_text(hjust = 0.5, size = 12),
    plot.caption = element_text(hjust = 0, size = 12),
    axis.title = element_text(size = 12, face = "bold"),
    axis.text.y = element_blank() # Ocultamos eje Y si las etiquetas ya muestran los valores
  ) +
  # Expandimos el eje Y para que quepan las etiquetas
  scale_y_continuous(expand = expansion(mult = c(0, 0.15))) +
  scale_fill_manual(values = c("Si" = "darkgreen", "No" = "orange"))
```

##### Gráfica 8.

```{r fig.width=10, fig.height=7}
# Gráfica 8. Promedio de ingreso mensual por afrodescendencia y sexo de personas dependientes económicas por solo percibir ingresos por transferencias
ing_por_afrod <- dep_eco_ing %>% 
  group_by(afrod, sexo) %>% 
  summarise(ingreso_promedio = mean(ingreso_mensual), .groups = 'drop')

# Gráfica
ggplot(ing_por_afrod, aes(x = sexo, y = ingreso_promedio, fill = afrod)) +
  geom_col(color = "black", position = "dodge") +
  geom_text(aes(label = round(ingreso_promedio, 2)),
            position = position_dodge(width = 1),
            vjust = -0.5, 
            size = 3.5,
            color = "black") +
  labs(title = "Gráfica 8. Promedio de ingreso mensual en 2024",
       subtitle = "(Dependientes económicos por solo percibir ingresos por transferencias) \n 
       Agrupados por afrodescendencia y sexo",
       x = "",
       y = "",
       caption = "Fuente: Elaboración propia con base a la ENIGH 2024, INEGI"
  ) +
  theme_minimal()+
  theme(
    legend.position = "top",
    plot.title = element_text(hjust = 0.5, size = 16, face = "bold"),
    plot.subtitle = element_text(hjust = 0.5, size = 12),
    plot.caption = element_text(hjust = 0, size = 12),
    axis.title = element_text(size = 12, face = "bold"),
    axis.text.y = element_blank()
  ) +
  scale_fill_manual(values = c("Si" = "#6495ED", "No" = "#8B0000"))
```

```{r fig.width=10, fig.height=7}
# 1. Procesamiento de datos
ing_por_afrod <- dep_eco_ing %>% 
  group_by(afrod, sexo) %>% 
  summarise(
    ingreso_promedio = mean(ingreso_mensual),
    conteo = n(), # Contamos las personas
    .groups = 'drop'
  ) %>%
  mutate(
    # Calculamos el porcentaje respecto al total de la muestra
    porcentaje = (conteo / sum(conteo)) * 100
  )

# 2. Gráfica
ggplot(ing_por_afrod, aes(x = sexo, y = ingreso_promedio, fill = afrod)) +
  # Usamos width=0.9 en position_dodge para alinear bien las barras
  geom_col(color = "black", position = position_dodge(width = 0.9), linewidth = 0.8) +
  
  geom_text(aes(
    # Etiqueta combinada: Ingreso + Porcentaje
    label = paste0("$", format(round(ingreso_promedio, 2), big.mark=","), 
                   "\n(", round(porcentaje, 1), "%)")
    ),
    # Es vital que este width coincida con el de geom_col
    position = position_dodge(width = 0.9),
    vjust = -0.5, 
    size = 3.5,
    color = "black",
    fontface = "bold") +
  
  labs(title = "Gráfica 8. Promedio de ingreso mensual en 2024",
       subtitle = "(Dependientes económicos por solo percibir ingresos por transferencias) \n Agrupados por afrodescendencia y sexo",
       x = "",
       y = "",
       caption = "Fuente: Elaboración propia con base a la ENIGH 2024, INEGI"
  ) +
  theme_minimal() +
  theme(
    legend.position = "top",
    plot.title = element_text(hjust = 0.5, size = 16, face = "bold"),
    plot.subtitle = element_text(hjust = 0.5, size = 12),
    plot.caption = element_text(hjust = 0, size = 12),
    axis.title = element_text(size = 12, face = "bold"),
    axis.text.y = element_blank()
  ) +
  # Expandimos el eje Y para que quepa la etiqueta doble
  scale_y_continuous(expand = expansion(mult = c(0, 0.15))) +
  scale_fill_manual(values = c("Si" = "#6495ED", "No" = "#8B0000"))
```

##### Gráfica 9.

```{r fig.width=10, fig.height=7}
# Gráfica 9. Promedio de ingreso mensual por zona y sexo de personas dependientes económicas por solo percibir ingresos por transferencias
ing_por_zona <- dep_eco_ing %>% 
  group_by(zona, sexo) %>% 
  summarise(ingreso_promedio = mean(ingreso_mensual), .groups = 'drop')

# Gráfica
ggplot(ing_por_zona, aes(x = sexo, y = ingreso_promedio, fill = zona)) +
  geom_col(color = "black", position = "dodge", size = 0.8) +
  geom_text(aes(label = round(ingreso_promedio,2)),
            position = position_dodge(width = 1),
            vjust = -0.5, 
            size = 3.5,
            color = "black") +
  labs(title = "Gráfica 9. Promedio de ingreso mensual en 2024",
       subtitle = "(Dependientes económicos por solo percibir ingresos por transferencias) \n 
       Agrupados por zona y sexo",
       x = "",
       y = "",
       caption = "Fuente: Elaboración propia con base a la ENIGH 2024, INEGI"
  ) +
  theme_minimal()+
  theme(
    legend.position = "top",
    plot.title = element_text(hjust = 0.5, size = 16, face = "bold"),
    plot.subtitle = element_text(hjust = 0.5, size = 12),
    plot.caption = element_text(hjust = 0, size = 12),
    axis.title = element_text(size = 12, face = "bold"),
    axis.text.y = element_blank()
  ) +
  scale_fill_manual(values = c("Urbana" = "#66CDAA", "Rural" = "#0000CD"))
```

```{r fig.width=10, fig.height=7}
# 1. Procesamiento de datos
ing_por_zona <- dep_eco_ing %>% 
  group_by(zona, sexo) %>% 
  summarise(
    ingreso_promedio = mean(ingreso_mensual),
    conteo = n(), # Contamos las personas por zona y sexo
    .groups = 'drop'
  ) %>%
  mutate(
    # Calculamos el porcentaje sobre el total general
    porcentaje = (conteo / sum(conteo)) * 100
  )

# 2. Gráfica
ggplot(ing_por_zona, aes(x = sexo, y = ingreso_promedio, fill = zona)) +
  # Usamos position_dodge con width 0.9 para separar las barras
  geom_col(color = "black", position = position_dodge(width = 0.9), linewidth = 0.8) +
  
  geom_text(aes(
    # Etiqueta combinada: Ingreso + Porcentaje
    label = paste0("$", format(round(ingreso_promedio, 2), big.mark=","), 
                   "\n(", round(porcentaje, 1), "%)")
    ),
    # position_dodge debe coincidir con el de geom_col
    position = position_dodge(width = 0.9),
    vjust = -0.3, 
    size = 3.5,
    color = "black",
    fontface = "bold") +
  
  labs(title = "Gráfica 9. Promedio de ingreso mensual en 2024",
       subtitle = "(Dependientes económicos por solo percibir ingresos por transferencias) \n Agrupados por zona y sexo",
       x = "",
       y = "",
       caption = "Fuente: Elaboración propia con base a la ENIGH 2024, INEGI"
  ) +
  theme_minimal() +
  theme(
    legend.position = "top",
    plot.title = element_text(hjust = 0.5, size = 16, face = "bold"),
    plot.subtitle = element_text(hjust = 0.5, size = 12),
    plot.caption = element_text(hjust = 0, size = 12),
    axis.title = element_text(size = 12, face = "bold"),
    axis.text.y = element_blank()
  ) +
  # Expandimos el eje Y para que quepa la etiqueta doble
  scale_y_continuous(expand = expansion(mult = c(0, 0.15))) +
  scale_fill_manual(values = c("Urbana" = "#66CDAA", "Rural" = "#0000CD"))
```

##### Gráfica 10.

```{r fig.width=10, fig.height=7}
# Gráfica 10. Promedio de ingreso mensual por discapacidad y sexo de personas dependientes económicas por solo percibir ingresos por transferencias
ing_por_disc <- dep_eco_ing %>% 
  group_by(discapacidad, sexo) %>% 
  summarise(ingreso_promedio = mean(ingreso_mensual), .groups = 'drop')

# Gráfica
ggplot(ing_por_disc, aes(x = sexo, y = ingreso_promedio, fill = discapacidad)) +
  geom_col(color = "black", position = "dodge") +
  geom_text(aes(label = round(ingreso_promedio,2)),
            position = position_dodge(width = 1),
            vjust = -0.5, 
            size = 3.5,
            color = "black") +
  labs(title = "Gráfica 10. Promedio de ingreso mensual en 2024",
       subtitle = "(Dependientes económicos por solo percibir ingresos por transferencias) \n 
       Agrupados por discapacidad y sexo",
       x = "",
       y = "",
       caption = "Fuente: Elaboración propia con base a la ENIGH 2024, INEGI"
  ) +
  theme_minimal()+
  theme(
    legend.position = "top",
    plot.title = element_text(hjust = 0.5, size = 16, face = "bold"),
    plot.subtitle = element_text(hjust = 0.5, size = 12),
    plot.caption = element_text(hjust = 0, size = 12),
    axis.title = element_text(size = 12, face = "bold"),
    axis.text.y = element_blank()
  ) +
  scale_fill_manual(values = c("Si" = "#E6E6FA", "No" = "#9400D3"))
```

```{r fig.width=10, fig.height=7}
# 1. Procesamiento de datos
ing_por_disc <- dep_eco_ing %>% 
  group_by(discapacidad, sexo) %>% 
  summarise(
    ingreso_promedio = mean(ingreso_mensual),
    conteo = n(), # Contamos las observaciones
    .groups = 'drop'
  ) %>% 
  mutate(
    # Calculamos el porcentaje respecto al total
    porcentaje = (conteo / sum(conteo)) * 100
  )

# 2. Gráfica
ggplot(ing_por_disc, aes(x = sexo, y = ingreso_promedio, fill = discapacidad)) +
  # Ajustamos position_dodge a 0.9 para alinear barras y texto correctamente
  geom_col(color = "black", position = position_dodge(width = 0.9), linewidth = 0.8) +
  
  geom_text(aes(
    # Etiqueta combinada: Ingreso + Porcentaje
    label = paste0("$", format(round(ingreso_promedio, 2), big.mark=","), 
                   "\n(", round(porcentaje, 1), "%)")
    ),
    position = position_dodge(width = 0.9), # Debe coincidir con el width de geom_col
    vjust = -0.3, 
    size = 3.5,
    color = "black",
    fontface = "bold") +
  
  labs(title = "Gráfica 10. Promedio de ingreso mensual en 2024",
       subtitle = "(Dependientes económicos por solo percibir ingresos por transferencias) \n Agrupados por discapacidad y sexo",
       x = "",
       y = "",
       caption = "Fuente: Elaboración propia con base a la ENIGH 2024, INEGI"
  ) +
  theme_minimal() +
  theme(
    legend.position = "top",
    plot.title = element_text(hjust = 0.5, size = 16, face = "bold"),
    plot.subtitle = element_text(hjust = 0.5, size = 12),
    plot.caption = element_text(hjust = 0, size = 12),
    axis.title = element_text(size = 12, face = "bold"),
    axis.text.y = element_blank()
  ) +
  # Expandimos el eje Y
  scale_y_continuous(expand = expansion(mult = c(0, 0.15))) +
  scale_fill_manual(values = c("Si" = "#E6E6FA", "No" = "#9400D3"))

```

##### Gráfica 11.

```{r fig.width=10, fig.height=7}
# Gráfica 11. Promedio de ingreso mensual por nivel de pobreza y sexo de personas dependientes económicas por solo percibir ingresos por transferencias
ing_por_nivel_pobreza <- dep_eco_ing %>% 
  group_by(nivel_pobreza, sexo) %>% 
  summarise(ingreso_promedio = mean(ingreso_mensual), .groups = 'drop')

# Gráfica
ggplot(ing_por_nivel_pobreza, aes(x = sexo, y = ingreso_promedio, fill = nivel_pobreza)) +
  geom_col(color = "black", position = "dodge") +
  geom_text(aes(label = round(ingreso_promedio,2)),
            position = position_dodge(width = 1),
            vjust = -0.5, 
            size = 3.5,
            color = "black") +
  labs(title = "Gráfica 10. Promedio de Ingreso Mensual en 2024",
       subtitle = "(Dependientes económicos por solo percibir ingresos por transferencias) \n 
       Agrupados por nivel de pobreza y sexo",
       x = "",
       y = "",
       caption = "Fuente: Elaboración propia con base a la ENIGH 2024, INEGI"
  ) +
  theme_minimal()+
  theme(
    legend.position = "top",
    plot.title = element_text(hjust = 0.5, size = 16, face = "bold"),
    plot.subtitle = element_text(hjust = 0.5, size = 12),
    plot.caption = element_text(hjust = 0, size = 12),
    axis.title = element_text(size = 12, face = "bold"),
    axis.text.y = element_blank()
  ) +
  scale_fill_manual(values = c("No Pobreza" = "#008B45", "Pobreza por Ingresos" = "#CDCD00", "Pobreza por Ingresos Extrema" = "#8B1A1A"))
```

```{r fig.width=10, fig.height=7}
# 1. Procesamiento de datos
ing_por_nivel_pobreza <- dep_eco_ing %>% 
  group_by(nivel_pobreza, sexo) %>% 
  summarise(
    ingreso_promedio = mean(ingreso_mensual),
    conteo = n(), # Contamos las observaciones por nivel de pobreza y sexo
    .groups = 'drop'
  ) %>%
  mutate(
    # Calculamos el porcentaje respecto al total de la muestra
    porcentaje = (conteo / sum(conteo)) * 100
  )

# 2. Gráfica
ggplot(ing_por_nivel_pobreza, aes(x = sexo, y = ingreso_promedio, fill = nivel_pobreza)) +
  # Usamos width=0.9 para asegurar alineación (el estándar que hemos usado)
  geom_col(color = "black", position = position_dodge(width = 0.9), linewidth = 0.8) +
  
  geom_text(aes(
    # Etiqueta combinada: Ingreso + Porcentaje
    label = paste0("$", format(round(ingreso_promedio, 2), big.mark=","), 
                   "\n(", round(porcentaje, 1), "%)")
    ),
    # position_dodge debe coincidir con el de geom_col
    position = position_dodge(width = 0.9),
    vjust = -0.3, 
    size = 3.5,
    color = "black",
    fontface = "bold") +
  
  labs(title = "Gráfica 11. Promedio de Ingreso Mensual en 2024",
       subtitle = "(Dependientes económicos por solo percibir ingresos por transferencias) \n Agrupados por nivel de pobreza y sexo",
       x = "",
       y = "",
       caption = "Fuente: Elaboración propia con base a la ENIGH 2024, INEGI"
  ) +
  theme_minimal() +
  theme(
    legend.position = "top",
    legend.title = element_blank(),
    plot.title = element_text(hjust = 0.5, size = 16, face = "bold"),
    plot.subtitle = element_text(hjust = 0.5, size = 12),
    plot.caption = element_text(hjust = 0, size = 12),
    axis.title = element_text(size = 12, face = "bold"),
    axis.text.y = element_blank()
  ) +
  # Expandimos el eje Y para que quepa la etiqueta doble
  scale_y_continuous(expand = expansion(mult = c(0, 0.15))) +
  scale_fill_manual(values = c("No Pobreza" = "#008B45", 
                               "Pobreza por Ingresos" = "#CDCD00", 
                               "Pobreza por Ingresos Extrema" = "#8B1A1A"))
```

##### Gráfico Combinado (Ingreso mensual)

```{r}
# Realizamos dataframes para cada variable
df11 <- ing_por_sexo %>%
  mutate(
    desglose = "Promedio general",
    valor_desglose = sexo 
  )

df12 <- ing_por_etnia %>%
  rename(valor_desglose = etnia) %>%  
  mutate(desglose = "Etnia")

df13 <- ing_por_afrod %>%
  rename(valor_desglose = afrod) %>%
  mutate(desglose = "Afrodescendencia")

df14 <- ing_por_zona %>%
  rename(valor_desglose = zona) %>%
  mutate(desglose = "Zona")

df15 <- ing_por_disc %>%
  rename(valor_desglose = discapacidad) %>%
  mutate(desglose = "Discapacidad")

df16 <- ing_por_nivel_pobreza %>%
  rename(valor_desglose = nivel_pobreza) %>%
  mutate(desglose = "Nivel de Pobreza")

```

```{r}
# Unimos todos los dataframes creados en un nuevo dataframe
data_combinada_ing2 <- bind_rows(df11, df12, df13, df14, df15, df16)

glimpse(data_combinada_ing2)
```

```{r}
# Definir orden exacto
orden_paneles_ing2 <- c(
  "Promedio general", 
  "Etnia", 
  "Afrodescendencia", 
  "Discapacidad", 
  "Zona",
  "Nivel de Pobreza"
)

# Reescribe la columna 'desglose' como un factor ordenado
data_combinada_ing2 <- data_combinada_ing2 %>%
  mutate(desglose = factor(desglose, levels = orden_paneles_ing2)) 
```

```{r}
# Paleta de colores
paleta_colores_ing2 <- c(
  "Hombre" = "#104E8B", "Mujer" = "#68228B"
)
```

```{r Gráfica Combinada por Ingreso, fig.width=25, fig.height=15}
# Gráfica final
ggplot(
  data_combinada_ing2, 
  aes(
    x = valor_desglose, 
    y = ingreso_promedio, 
    fill = sexo
    )
  ) +
  geom_col(
    color = "black", 
    position = position_dodge(width = 0.9), 
    linewidth = 0.8,
    width = 0.8
    ) +
  geom_text(
    aes(label = scales::dollar(ingreso_promedio)),
    position = position_dodge(width = 0.9),
    vjust = -0.5, 
    size = 5,
    color = "black",
    fontface = "bold"
  ) +
  # 'scales = "free_x"' elimina los espacios extra en el eje X
  facet_wrap(~ desglose, nrow = 2, scales = "free_x") +
  labs(
    title = "Promedio del Ingreso Mensual en 2024",
    subtitle = "Dependientes económicos por solo percibir ingresos ajenos al trabajo. \n Comparativa por sexo y otras variables de desagregación",
    caption = "\n Fuente: Elaboración propia con base a la ENIGH 2024, INEGI",
    x = NULL, 
    y = "",
    fill = ""
  ) +
  scale_fill_manual(values = paleta_colores_ing2) + 
  scale_y_continuous(labels = scales::dollar_format(),
                     expand = expansion(mult = c(0.05, 0.15))
                     ) +
  theme_bw() +
  theme(
    plot.title = element_text(hjust = 0.5, size = 28, face = "bold"),
    plot.subtitle = element_text(hjust = 0.5, size = 20),
    plot.caption = element_text(hjust = 0, size = 14),
    legend.position = "top",
    legend.text = element_text(size = 18, face = "bold"),
    axis.text.y = element_text(size = 12, face = "bold"),
    axis.text.x = element_text(size = 12, face = "bold"),
    strip.text = element_text(size = 16, face = "bold", color = "black"),
    strip.background = element_rect(fill = "white", color = NA),
    panel.grid.major = element_blank(),
    panel.grid.minor = element_blank()
  )

```

```{r Gráfica Combinada por Ingreso2, fig.width=25, fig.height=15}
# Gráfica final
ggplot(
  data_combinada_ing2, 
  aes(
    x = valor_desglose, 
    y = ingreso_promedio, 
    fill = sexo
  )
) +
  # Barras agrupadas
  geom_col(
    color = "black", 
    position = position_dodge(width = 0.9), 
    linewidth = 0.8,
    width = 0.8
  ) +
  
  # Etiquetas de texto (Ingreso + Porcentaje)
  geom_text(
    aes(
      label = paste0(scales::dollar(ingreso_promedio), "\n(", round(porcentaje, 1), "%)")
    ),
    # Es crucial que el width del dodge sea el mismo que en geom_col (0.9)
    position = position_dodge(width = 0.9),
    vjust = -0.3,  # Ajuste vertical para que quede encima de la barra
    size = 3.5,    # Tamaño de letra ajustado para que no se amontone
    color = "black",
    fontface = "bold"
  ) +
  
  # Facetas para separar por tipo de desglose (Etnia, Zona, etc.)
  facet_wrap(~ desglose, nrow = 2, scales = "free_x") +
  
  # Títulos y etiquetas
  labs(
    title = "Promedio del Ingreso Mensual en 2024",
    subtitle = "Dependientes económicos por solo percibir ingresos por transferencias.\nComparativa por sexo y variables de desagregación",
    caption = "Fuente: Elaboración propia con base a la ENIGH 2024, INEGI",
    x = NULL, 
    y = "Ingreso Promedio",
    fill = "Sexo"
  ) +
  
  # Escala de colores (Usa tu paleta definida o los colores manuales)
  scale_fill_manual(values = paleta_colores_ing2) + 
  
  # Ajuste del eje Y
  scale_y_continuous(
    labels = scales::dollar_format(),
    # Expandimos el eje Y un 20% hacia arriba para dar espacio a las etiquetas dobles
    expand = expansion(mult = c(0, 0.2))
  ) +
  
  # Tema visual
  theme_bw() +
  theme(
    plot.title = element_text(hjust = 0.5, size = 20, face = "bold"), # Ajusté tamaños para mejor visualización
    plot.subtitle = element_text(hjust = 0.5, size = 14),
    plot.caption = element_text(hjust = 0, size = 10),
    legend.position = "top",
    legend.text = element_text(size = 12, face = "bold"),
    axis.text.y = element_text(size = 10, face = "bold"),
    axis.text.x = element_text(size = 11, face = "bold"),
    strip.text = element_text(size = 12, face = "bold", color = "black"),
    strip.background = element_rect(fill = "white", color = NA),
    panel.grid.major = element_blank(),
    panel.grid.minor = element_blank()
  )
```
