---
title: "Limpieza de la variable dependencia economica"
author: "Edgardo Flores Gutiérrez"
date: "2025-10-5"
output: 
  html_document:
    toc: true
    toc_depth: 3
    toc_float: true
    collapsed: true
    smooth_scroll: true
    theme: journal
    highlight: kate
    df_print: paged
    code_folding: show
---

```{r setup, include=FALSE}
knitr::opts_chunk$set(
	echo = TRUE,
	message = FALSE,
	warning = FALSE,
	include = TRUE
)
```

# Extracción, Limpieza y Carga del dataset

# Extracción

```{r Carga de Paquetes}
# Cargar paquetes
library(tidyverse)
library(survey)
library(srvyr)
library(DT) 
```

```{r Dataset Ingresos}
# Extraer la tabla de datos ingresos.csv de la ENIGH 2024
df_ingresos <- read.csv("C:/Users/edgar/OneDrive/Documentos/Tesis_Jhael/dataset/ingresos.csv")
```

```{r Dataset Poblacion}
# Extraer la tabla de datos población.csv de la ENIGH 2024
df_poblacion <- read.csv("C:/Users/edgar/OneDrive/Documentos/Tesis_Jhael/dataset/poblacion.csv")
```

```{r Dataset Viviendas}
# Extraer la tabla de datos viviendas.csv de la ENIGH 2024
df_viviendas <- read.csv("https://raw.githubusercontent.com/Edgardo2501/Data_Analysis_Projects/refs/heads/main/viviendas.csv")
```

# Limpieza

## Análisis exploratorio

```{r Tipo de Dataset, include=FALSE}
class(df_poblacion)
class(df_ingresos)
class(df_viviendas)
```

```{r }
head(df_poblacion)
tail(df_poblacion)
```

```{r include=FALSE}
glimpse(df_poblacion)
```

```{r include=FALSE}
glimpse(df_ingresos) 
```

```{r include=FALSE}
glimpse(df_viviendas)
```

## Cruce de datos

Tabla Base (poblacion): Contiene folioviv, foliohog, num_ren (identificador único de persona), sexo y edad.

Tabla de perceptores (creada a partir de la tabla ingresos): Esta tabla solo lista a las personas que reportaron algún ingreso. Contiene las llaves (folioviv, foliohog, num_ren) y el ingreso monetario total (ing_mon).

-   Solo se utilizarán las columnas folioviv, foliohog, num_ren y ing_mon.

-   Se aplicará el filtro para que solo solo se crucen los individuos con el ingreso monetario (ing_mon) mayor a 0.

Para realizar el cruce se utiliza "left join" (cruce izquierdo). Empezar con todas las personas (poblacion) y concatenar con la información de la tabla de perceptores.

-   Las personas que SÍ están en la tabla ingresos son perceptores.

-   Las personas que NO están en la tabla ingresos (y por lo tanto obtienen un NA en el cruce) son no-perceptores.

Finalmente, se filtra por edad \>= 12 y perceptor == 0 ó perceptor = 1 y solo_ajeno = 1 para encontrar a los individuos con dependencia económica.

Tabla zona (creada a partir de la tabla viviendas): contiene folioviv y tam_loc (para calcular el tipo de zona, urbana o rural)

**Cruce entre la tabla zona (viviendas) y la tabla población**

```{r df_zona}
# Crear tabla de zona, se considera unicamente el folioviv y el tam_loc
df_zona <- df_viviendas %>% 
  select(folioviv, tam_loc)

head(df_zona)
```

```{r Cruce df_zona y df_poblacion}
# Cruzar la tabla de zona con la tabla población mediante folioviv
df_poblacion <- left_join(df_poblacion, df_zona, by = "folioviv", suffix = c("pob", "zon"))
```

```{r include=FALSE}
glimpse(df_poblacion)
```

**Creación de la variable FVH**

```{r}
# Crear variable FVH(Folio vivienda hogar) para la tabla población y la tabla ingresos:
# Se consideran las variables: folioviv, foliohog y numren

# FVH Ingresos
df_ingresos <- df_ingresos %>% 
    mutate(FVH = paste0(folioviv, foliohog, numren))
  
# FVH Población
df_poblacion <- df_poblacion %>% 
  mutate(FVH = paste0(folioviv, foliohog, numren))
```

**Creación de la tabla perceptores a partir de la tabla de ingresos**

Se considera *perceptor* a aquel individuo con un ingreso mayor a cero (se evaluá mediante la variable ing_tri)

```{r}
# Crear tabla "Perceptores"
df_perceptores <- df_ingresos %>% 
  filter(ing_tri > 0) %>% 
  group_by(FVH, folioviv, foliohog, numren, clave) %>% 
  summarise(ing_tri = sum(ing_tri, na.rm = TRUE)) %>%
  ungroup() %>% 
  mutate(perceptor = 1)
```

**Cruce de la tabla perceptores y la tabla poblacion (df_pob_per)**

```{r}
# Cruzar la tabla población y la tabla perceptores mediante la columna FVH
df_pob_per <- left_join(df_poblacion, df_perceptores, by = "FVH", suffix = c("pob", "per"))

```

```{r include=FALSE}
glimpse(df_pob_per)
```

**Análisis de la tabla df_pob_per**

```{r}

# Análisis exploratorio de la nueva tabla resultado del cruce
datatable(
  df_pob_per %>% 
    select(FVH, foliovivpob, foliohogpob, numrenpob, numrenper, 
           ing_tri, perceptor) %>% 
    slice(1:50),
  class = 'cell-border stripe', 
  
  # 2. Ocultar números de fila de R
  rownames = FALSE,
  
  # 3. Opciones de funcionalidad (para hacerlo más limpio)
  options = list(
    scrollX = TRUE,       # Scroll horizontal
    searching = FALSE,    # Oculta la barra de búsqueda
    info = FALSE,         # Oculta el texto "Showing 1 of X entries"
    lengthChange = FALSE, # Oculta el menú "Show X entries"
    pageLength = 10,      # Cuántas filas mostrar por defecto
    
    # Controla dónde aparecen los botones (T = Tabla, L = Length, P = Paginación)
    dom = 'tp' 
  )
)
```

```{r}
# Contar filas nulas (no son perceptores de ingresos)
sum(is.na(df_pob_per$perceptor))
```

## Creación de variables

**Variable: dependencia economica (dep_eco)**

*Dependiente económico*: Persona de 12 años o más SIN ingreso corriente monetario (perceptor de ingreso) o con percepción de ingresos ajenos al trabajo.

Se consideran las siguientes columnas:

-   edad

-   perceptor

```{r}
# Vector con las claves de ingresos por transferencias
claves1 <- sprintf("P%03d", 32:41) 
claves2 <- sprintf(c("P043", "P045", "P048"))
claves3 <- sprintf("P%04d", 101:108)
```

```{r}
# Combinar ambos vectores en uno solo
claves <- c(claves1, claves2, claves3)
print(claves)
```

```{r}
df_dep_eco <- df_pob_per %>%
  # Marcar qué filas son de ingresos por transferencias
  # Si 'clave' es NA (no perceptor), lo marcamos como 1 (válido) 
  # para que pase el filtro de 'transferencias'.
  mutate(
    transferencias = ifelse(
      is.na(clave), 1, 
      ifelse(clave %in% claves, 1, 0)
    )
  ) %>%
  
  # Agrupar por individuo
  group_by(FVH, foliovivpob, foliohogpob, numrenpob, sexo, disc_ver, disc_oir, disc_brazo, disc_camin, disc_apren, disc_vest, disc_habla, disc_acti, tam_loc, hor_3, hor_4, hor_5, hor_6, entidad, nivelaprob, est_dis, upm, factor, etnia, afrod) %>%
  
  # Resumir en UNA fila por individuo
  summarise(
    edad = first(edad), 
    
    # Crear la columna 'ingreso' sumando todos sus ing_tri
    ingreso = sum(ing_tri, na.rm = TRUE),
    
    # Definir si es perceptor (ingreso total es > 0)
    perceptor = ifelse(ingreso > 0, 1, 0),
    
    # Verificar si *todas* sus fuentes de ingreso son por transferencias.
    # Si 'min(transferencias)' es 1, significa que solo tuvo ingresos
    # por transferencias (o no tuvo ingresos).
    # Si es 0, significa que tuvo al menos UN ingreso que NO era por transferencias.
    solo_transferencias = min(transferencias)
  ) %>%
  ungroup() %>%
  
  # Definir la variable dep_eco
  mutate(
    dep_eco = as.double(
      edad >= 12 & (perceptor == 0 | solo_transferencias == 1)
    )
  )
```

```{r}
# Análisis exploratorio de la nueva columna dep_eco
df_dep_eco %>% 
  select(FVH, sexo, edad, ingreso, perceptor, solo_transferencias, dep_eco) %>% 
  slice(1:50) %>% 
  datatable(
    options = list(scrollX = TRUE), # Habilita el scroll horizontal
    rownames = FALSE
  )
```

```{r}
df_dep_eco %>% 
  filter(dep_eco == 1) %>% 
  select(FVH, sexo, edad, ingreso, perceptor, solo_transferencias, dep_eco)
```

**Variable: discapacidad**

Se consideran las siguientes variables de la tabla población:

-   disc_ver = discapacidad para ver

-   disc_oir = discapacidad para escuchar

-   disc_brazo = discapacidad para usar brazos

-   disc_camin = discapacidad para caminar

-   disc_apren = discapacidad para aprender

-   disc_vest = discapacidad para vestirse

-   disc_habla = discapacidad para hablar

-   disc_acti = discapacidad para realizar actividades diarias

```{r}
df_dep_eco <- df_dep_eco %>% 
  mutate(discapacidad = case_when(
    # La condición verifica si ALGUNO de los valores en las columnas especificadas es igual a 3 O es igual a 4.
    if_any(
      .cols = starts_with("disc_"),  # Selecciona todas las columnas que empiezan con "disc_"
      .fns = ~ .x == 3 | .x == 4   # La función que se aplica: ¿es 3 o 4?
    ) ~ "Si",
    # Si la condición anterior no se cumple, el valor es "no"
    TRUE ~ "No"
  ))

```

```{r}
# Análisis exploratorio de la nueva columna "discapacidad"
df_dep_eco %>%
  select(FVH, starts_with("disc_"), discapacidad) %>% 
  slice(1:50) %>% 
    datatable(
    options = list(scrollX = TRUE), # Habilita el scroll horizontal
    rownames = FALSE
  )
```

**Variable: trabajo no remunerado (horas_tnr)**

Se consideran las siguientes variables:

1.  hor_3: Horas de trabajo comunitario.

2.  hor_4: Horas de cuidado de otras personas.

3.  hor_5: Horas de reparación.

4.  hor_6: Horas dedicadas a quehacer.

```{r}
df_dep_eco <- df_dep_eco %>% 
  mutate(
    horas_tnr_bruto = rowSums(
      select(.,hor_3, hor_4, hor_5, hor_6),
      na.rm = TRUE #Ignora los NA al sumar
    )
  )
```

```{r}
# Aplicar tope de 112 horas a la variable horas_tnr
df_dep_eco <- df_dep_eco %>% 
  mutate(
    horas_tnr = pmin(horas_tnr_bruto, 112)
  )
```

```{r}
# Análisis exploratorio de la nueva columna "horas_tnr"
df_dep_eco %>%
  select(FVH, hor_3, hor_4, hor_5, hor_6, horas_tnr) %>% 
  slice(1:50)
```

## Selección, Filtro y Transformación de variables a trabajar

Las variables a utilizar son:

-   FVH
-   sexo
-   edad
-   ingreso
-   horas_tnr
-   etnia
-   afrod
-   discapacidad
-   tam_loc
-   entidad
-   nivelaprob
-   est_dis
-   upm
-   factor

```{r}
# Selecionar variables a trabajar
dependencia_economica <- df_dep_eco %>% 
  filter(dep_eco == 1) %>% 
  select(FVH, sexo, edad, ingreso, horas_tnr, etnia, afrod, discapacidad, tam_loc, entidad, nivelaprob, est_dis, upm, factor)

# Contar NA en todas las columnas
dependencia_economica %>%
  summarise(across(everything(), ~sum(is.na(.))))
```

```{r}
# Tranformar variables sexo, dep_eco, etnia, afrod, zona, entidad y nivelaprob
dependencia_economica <- dependencia_economica %>% 
  mutate(sexo = case_when(
    sexo == 1 ~"Hombre",
    sexo == 2 ~"Mujer")
    ) %>% 
  mutate(etnia = case_when(
    etnia == 1 ~ "Si",
    etnia == 2 ~ "No")
    ) %>% 
  mutate(afrod = case_when(
    afrod == 1 ~ "Si",
    afrod == 2 ~ "No")
    ) %>% 
  mutate(zona = case_when(
    tam_loc == 1 ~ "Urbana",
    tam_loc == 2 ~ "Urbana",
    tam_loc == 3 ~ "Urbana",
    tam_loc == 4 ~ "Rural")
    ) %>% 
  mutate(entidad = case_when(
    entidad == 1 ~ "Aguascalientes",
    entidad == 2 ~ "Baja California",
    entidad == 3 ~ "Baja California Sur",
    entidad == 4 ~ "Campeche",
    entidad == 5 ~ "Coahuila de Zaragoza",
    entidad == 6 ~ "Colima",
    entidad == 7 ~ "Chiapas",
    entidad == 8 ~ "Chihuahua",
    entidad == 9 ~ "Ciudad de Mexico",
    entidad == 10 ~ "Durango",
    entidad == 11 ~ "Guanajuato",
    entidad == 12 ~ "Guerrero",
    entidad == 13 ~ "Hidalgo",
    entidad == 14 ~ "Jalisco",
    entidad == 15 ~ "Mexico",
    entidad == 16 ~ "Michoacan de Ocampo",
    entidad == 17 ~ "Morelos",
    entidad == 18 ~ "Nayarit",
    entidad == 19 ~ "Nuevo Leon",
    entidad == 20 ~ "Oaxaca",
    entidad == 21 ~ "Puebla",
    entidad == 22 ~ "Queretaro",
    entidad == 23 ~ "Quintana Roo",
    entidad == 24 ~ "San Luis Potosi",
    entidad == 25 ~ "Sinaloa",
    entidad == 26 ~ "Sonora",
    entidad == 27 ~ "Tabasco",
    entidad == 28 ~ "Tamaulipas",
    entidad == 29 ~ "Tlaxcala",
    entidad == 30 ~ "Veracruz",
    entidad == 31 ~ "Yucatan",
    entidad == 32 ~ "Zacatecas",
    TRUE ~ NA_character_) # Para cualquier otro valor
    ) %>% 
  mutate(escolaridad = case_when(
    nivelaprob == 0 ~ "Ninguno",
    nivelaprob == 1 ~ "Preescolar",
    nivelaprob == 2 ~ "Primaria",
    nivelaprob == 3 ~ "Secundaria",
    nivelaprob == 4 ~ "Preparatoria",
    nivelaprob == 5 ~ "Normal",
    nivelaprob == 6 ~ "Tecnicatura",
    nivelaprob == 7 ~ "Licenciatura",
    nivelaprob == 8 ~ "Especialidad",
    nivelaprob == 9 ~ "Maestria",
    nivelaprob == 10 ~ "Doctorado")
    )

dependencia_economica %>% 
  slice(1:50)
```

```{r}
# Crear la variable región
dependencia_economica <- dependencia_economica %>%
  mutate(region = case_when(
    entidad == "Aguascalientes" ~ "Centro", 
    entidad == "Baja California" ~ "Norte",
    entidad == "Baja California Sur" ~ "Norte",
    entidad == "Campeche" ~ "Sur",
    entidad == "Chiapas" ~ "Sur",
    entidad == "Chihuahua" ~ "Norte", 
    entidad == "Ciudad de Mexico" ~ "Centro", 
    entidad == "Coahuila de Zaragoza" ~ "Norte",
    entidad == "Colima" ~ "Occidente",
    entidad == "Durango" ~ "Norte",
    entidad == "Mexico" ~ "Centro",
    entidad == "Guanajuato" ~ "Centro",
    entidad == "Guerrero" ~ "Sur",
    entidad == "Hidalgo" ~ "Centro",
    entidad == "Jalisco" ~ "Occidente",
    entidad == "Michoacan de Ocampo" ~ "Occidente",
    entidad == "Morelos" ~ "Centro",
    entidad == "Nayarit" ~ "Occidente",
    entidad == "Nuevo Leon" ~ "Norte",
    entidad == "Oaxaca" ~ "Sur",
    entidad == "Puebla" ~ "Centro",
    entidad == "Queretaro" ~ "Centro", 
    entidad == "Quintana Roo" ~ "Sur",
    entidad == "San Luis Potosi" ~ "Centro",
    entidad == "Sinaloa" ~ "Norte",
    entidad == "Sonora" ~ "Norte",
    entidad == "Tabasco" ~ "Sur",
    entidad == "Tamaulipas" ~ "Norte",
    entidad == "Tlaxcala" ~ "Centro",
    entidad == "Veracruz" ~ "Sur", 
    entidad == "Yucatan" ~ "Sur",
    entidad == "Zacatecas" ~ "Centro")
    )
dependencia_economica %>% 
  slice(1:10) 
```

**Definición del nivel de pobreza en base a la linea de pobreza moderada y pobreza extrema por ingresos del CONEVAL**

```{r}
dependencia_economica <- dependencia_economica %>%
  mutate(ingreso_mensual = round(ingreso/3), 2) %>% # -> Dividir entre 3 para obtener el ingreso mensual
  mutate(nivel_pobreza = case_when(
    # Evaluar Pobreza Extrema
    zona == "Urbana" & ingreso_mensual <= 2363.67 ~ "Pobreza por Ingresos Extrema",
    zona == "Rural" & ingreso_mensual <= 1799.71 ~ "Pobreza por Ingresos Extrema",
  
    # Evaluar Pobreza Moderada
    zona == "Urbana" & ingreso_mensual <= 4640.16 ~ "Pobreza por Ingresos",
    zona == "Rural" & ingreso_mensual <= 3334.24 ~ "Pobreza por Ingresos",
    
    # Asignar un valor a los que no son pobres
    # 'TRUE' captura todos los casos restantes
    TRUE ~ "No Pobreza" 
  ))
```

```{r}
dependencia_economica %>% 
  select(FVH, sexo, zona, ingreso, ingreso_mensual, nivel_pobreza)
```

```{r}
dependencia_economica <- dependencia_economica %>% 
  select(FVH, sexo, edad, horas_tnr, ingreso_mensual, nivel_pobreza, etnia, afrod, discapacidad, zona, entidad, region, escolaridad, est_dis, upm, factor)
```

# Carga

Exportar a formato csv la base limpia.

```{r include=TRUE}
write.csv(dependencia_economica, "dependencia_economica.csv", row.names = FALSE)
```
