---

title: 'Trabajo no Remunerado y Dependencia Económica: ENUT 2024'
author: "Edgardo Flores Gutiérrez"
date: "2025-12-20"
output:
  html_document:
    toc: true
    toc_depth: 3
    toc_float: true
    collapsed: true
    smooth_scroll: true
    theme: journal
    highlight: kate
    df_print: paged
    code_folding: show
---

```{r setup, include=FALSE}
knitr::opts_chunk$set(echo = TRUE, message=FALSE, warning=FALSE, include=TRUE)
```

# Extracción, Limpieza y Carga del dataset

## Extracción

```{r}
# Cargar paquetes
library(tidyverse)
```

```{r}
# Extraer la tabla de datos tvar_crea.csv de la ENUT 2024
tvar_crea <- read.csv("C:/Users/edgar/OneDrive/Documentos/Tesis_Jhael/dataset/ENUT/tvar_crea.csv")
```

```{r}
# Extraer la tabla de datos thogar.csv de la ENUT 2024
thogar <- read.csv("C:/Users/edgar/OneDrive/Documentos/Tesis_Jhael/dataset/ENUT/thogar.csv")
```

## Limpieza

### Análisis exploratorio

```{r}
class(tvar_crea)
class(thogar)
```

```{r}
head(tvar_crea)
tail(tvar_crea)
```

```{r}
head(thogar)
tail(thogar)
```

```{r}
str(tvar_crea)
str(thogar)
```

```{r}
glimpse(tvar_crea)
glimpse(thogar)
```

### Selección, Filtro y Transformación de variables a trabajar

Las variables a utilizar de la tabla ***tvar_crea*** son:

-   LLAVEMOD (clave del integrante del hogar)
-   LLAVEVIV (clave de la vivivenda)
-   LLAVEHOG (clave del hogar)
-   EDAD
-   SEXO
-   ESCOLARIDAD
-   COND_DISC (discapacidad)
-   COND_IND (adscrición indígena)
-   CVE_ENT (entidad federativa)
-   TLOC (tamaño de localidad)
-   TRAB_NO_REM_VOL (trabajo no remunerado doméstico, cuidados y voluntario en horas por mes)
-   TRAB_NO_REM_CON_CP (trabajo de cuidados pasivos y emocionales en horas por mes)
-   EST_DIS (estrato de diseño muestral)
-   UPM_DIS (unidad primaria de muestreo)
-   FAC_PER (factor de expansión)

Las variables a utilizar de la tabla ***thogar*** son:

-   P3_20_1 (Ingresos por transferencias)

-   P3_20A_1 (cantidad de ingresos por transferencias)

-   P3_20_2 (ingresos por jubilación)

-   P3_20A_2 (cantidad de ingresos por jubilación)

-   P3_20_3 (ingresos por remesas)

-   P3_20A_3 (cantidad de ingresos por remesas)

-   P3_20_4 (ingresos por familiares residentes en el país)

-   P3_20A_4 (ingresos por familiares residentes en el país)

-   P3_20_5 (ingresos por rentas de bienes)

-   P3_20A_5 (cantidad de ingresos por rentas de bienes)

-   P3_20_6 (ingresos por rentas de propiedades)

-   P3_20A_6 (cantidad de ingresos por rentas de propiedades)

-   P3_20_7 (ingresos por inversiones)

-   P3_20A_7 (cantidad de ingresos por inversiones)

-   P3_20_8 (ingresos por venta o empeño de bienes)

-   P3_20A_8 (cantidad de ingresos por venta o empeño de bienes)

***Todos los ingresos están en pesos mexicanos y son trimestrales***

**CRUCE DE DATOS**

Cruce de las tablas tvar_crea y thogar con las variables seleccionados mediante la variables LLAVEHOG

```{r Cruce hogar y var_crea}

hogar_tvar_crea <- 
  tvar_crea %>% 
    select(LLAVEMOD, LLAVEVIV, LLAVEHOG, EDAD, SEXO, ESCOLARIDAD, COND_DISC, 
         COND_IND, CVE_ENT, TLOC, TRAB_NO_REM_VOL, TRAB_NO_REM_CON_CP, EST_DIS, 
         UPM_DIS, FAC_PER ) %>% 
  left_join(
    thogar %>% 
      select(LLAVEHOG, starts_with("P3_20")), # Columnas de Ingresos
    by = "LLAVEHOG", 
    suffix = c("tnr", "hog")
  )

glimpse(hogar_tvar_crea)
```

### Definición de Variables

#### Trabajo no remunerado

```{r}
trab_no_rem<- hogar_tvar_crea %>%
  filter(TRAB_NO_REM_VOL > 0)
```

```{r}
dep_eco <- hogar_tvar_crea %>% 
  
```

```{r}
# Tranformar variables sexo, afrod, etnia, nivelaprob y entidad
datos <- datos %>% 
  mutate(sexo = case_when(
    SEXO == 1 ~"Hombre",
    SEXO == 2 ~"Mujer")
    ) %>% 
  mutate(autopercepcion_indigena = case_when(
    COND_IND == 1 ~ "Si",
    COND_IND == 2 ~ "No",
    COND_IND == 9 ~ "No especificado")
    ) %>% 
  mutate(discapacidad = case_when(
    COND_DISC == 1 ~ "Si",
    COND_DISC == 2 ~ "No")
    ) %>% 
  mutate(escolaridad = case_when(
    ESCOLARIDAD == 1 ~ "Sin Escolaridad",
    ESCOLARIDAD == 2 ~ "Educación Básica",
    ESCOLARIDAD == 3 ~ "Educación Media Superior",
    ESCOLARIDAD == 4 ~ "Licenciatura o Equivalente",
    ESCOLARIDAD == 5 ~ "Posgrado")
    ) %>% 
  mutate(zona = case_when(
    TLOCtnr == 1 ~ "Urbana",
    TLOCtnr == 2 ~ "Urbana",
    TLOCtnr == 3 ~ "Urbana",
    TLOCtnr == 4 ~ "Rural")
    ) %>% 
  mutate(entidad = case_when(
    CVEGEOtnr == 1 ~ "Aguascalientes",
    CVEGEOtnr == 2 ~ "Baja California",
    CVEGEOtnr == 3 ~ "Baja California Sur",
    CVEGEOtnr == 4 ~ "Campeche",
    CVEGEOtnr == 5 ~ "Coahuila de Zaragoza",
    CVEGEOtnr == 6 ~ "Colima",
    CVEGEOtnr == 7 ~ "Chiapas",
    CVEGEOtnr == 8 ~ "Chihuahua",
    CVEGEOtnr == 9 ~ "Ciudad de Mexico",
    CVEGEOtnr == 10 ~ "Durango",
    CVEGEOtnr == 11 ~ "Guanajuato",
    CVEGEOtnr == 12 ~ "Guerrero",
    CVEGEOtnr == 13 ~ "Hidalgo",
    CVEGEOtnr == 14 ~ "Jalisco",
    CVEGEOtnr == 15 ~ "Mexico",
    CVEGEOtnr == 16 ~ "Michoacan de Ocampo",
    CVEGEOtnr == 17 ~ "Morelos",
    CVEGEOtnr == 18 ~ "Nayarit",
    CVEGEOtnr == 19 ~ "Nuevo Leon",
    CVEGEOtnr == 20 ~ "Oaxaca",
    CVEGEOtnr == 21 ~ "Puebla",
    CVEGEOtnr == 22 ~ "Queretaro",
    CVEGEOtnr == 23 ~ "Quintana Roo",
    CVEGEOtnr == 24 ~ "San Luis Potosi",
    CVEGEOtnr == 25 ~ "Sinaloa",
    CVEGEOtnr == 26 ~ "Sonora",
    CVEGEOtnr == 27 ~ "Tabasco",
    CVEGEOtnr == 28 ~ "Tamaulipas",
    CVEGEOtnr == 29 ~ "Tlaxcala",
    CVEGEOtnr == 30 ~ "Veracruz",
    CVEGEOtnr == 31 ~ "Yucatan",
    CVEGEOtnr == 32 ~ "Zacatecas",
    TRUE ~ NA_character_) # Para cualquier otro valor
    ) %>% 
  rename(
    LLAVEVIVtnr = LLAVEVIV,
    
  )
  select()

datos %>% 
  slice(1:50)
```

## Carga

Exportar a formato csv la base limpia.

```{r include=FALSE}
write.csv(datos, "trabajo_no_remunerado.csv", row.names = FALSE)
```
